ACORDAO-COMPLETO-2363099

ACÓRDÃO 7551/2019 ATA 28/2019 - PRIMEIRA CÂMARA

VISTOS, relatados e discutidos estes autos de tomada de contas especial instaurada pelo Ministério do Turismo em desfavor de Clube dos Vinte e Dois e de Túlio Martin Spolon, presidente da entidade à época, em razão da não comprovação da aplicação dos recursos transferidos por meio do Convênio Siconv 704313,
ACORDAM os Ministros do Tribunal de Contas da União, reunidos em sessão da Primeira Câmara, ante as razões expostas pelo Relator, em:
9.1. excluir Sifoleli Alimentos Ltda. (10.874.189/0001-03) e Fabricio José Fernandes Taciba-ME (03.756.695/0001-24) da relação processual;
9.2. com fundamento nos arts. 1º, inciso I, 16, inciso III, alíneas "b" e "c", e 19, da Lei 8.443/1992, julgar irregulares as contas de Clube dos Vinte e Dois (49.022.981/0001-67) , Túlio Martin Spolon (XXX.707.388-XX) e Silvia Marcela Bossoni Souza Eventos-ME (04.769.869/0001-56) , e condená-los ao pagamento dos débitos discriminados a seguir, atualizados monetariamente e acrescidos dos juros de mora devidos, calculados desde a data de ocorrência indicada até sua efetiva quitação, na forma da legislação vigente, fixando o prazo de 15 (quinze) dias, a contar do recebimento da notificação, para que seja comprovado, perante este Tribunal, o recolhimento da quantia ao Tesouro Nacional, nos termos do art. 23, inciso III, alínea "a", da referida Lei, c/c o art. 214, inciso III, alínea "a", do Regimento Interno do TCU:
9.2.1. Responsáveis solidários: Clube dos Vinte e Dois (49.022.981/0001-67) , Túlio Martin Spolon (XXX.707.388-XX) e Silvia Marcela Bossoni Souza Eventos-ME (04.769.869/0001-56) :
	VALOR ORIGINAL (R$) 
	DATA DA OCORRÊNCIA

	57.000,00
	23/9/2009

9.2.2. Responsáveis solidários: Clube dos Vinte e Dois (49.022.981/0001-67) e Túlio Martin Spolon (XXX.707.388-XX) :
	VALOR ORIGINAL (R$) 
	DATA DA OCORRÊNCIA

	11.268,34
	23/9/2009

9.3. com fundamento no art. 57 da Lei 8.443/1992, aplicar multa a Túlio Martin Spolon (XXX.707.388-XX) no valor de R$ 50.000,00 (cinquenta mil reais) , ao Clube dos Vinte e Dois (49.022.981/0001-67) no valor de R$ 30.000,00 (trinta mil reais) e a Silvia Marcela Bossoni Souza Eventos-ME (04.769.869/0001-56) no valor de R$ 30.000,00 (trinta mil reais) , atualizado (s) monetariamente desde a data do presente acórdão até a do (s) efetivo (s) recolhimento (s) , se for (em) pago (s) após o vencimento, na forma da legislação vigente, fixando o prazo de 15 (quinze) dias, a contar do recebimento da notificação, para que seja comprovado, perante este Tribunal, o recolhimento da (s) quantia (s) ao Tesouro Nacional, nos termos do art. 23, inciso III, alínea "a", da referida Lei, c/c o art. 214, inciso III, alínea "a", do Regimento Interno do TCU:
9.4. com fundamento no art. 26 da Lei 8.443/1992, autorizar, se requerido, o pagamento das importâncias devidas em até 36 (trinta e seis) parcelas mensais e consecutivas, fixando o prazo de 15 (quinze) dias, a contar do recebimento da notificação, para que seja comprovado, perante este Tribunal, o recolhimento da primeira parcela, e de 30 (trinta) dias, a contar da parcela anterior, para que seja comprovado o recolhimento das demais parcelas, devendo incidir sobre cada valor mensal os devidos acréscimos legais, na forma prevista na legislação vigente, além de alertar que a falta de comprovação do recolhimento de qualquer parcela importará no vencimento antecipado do saldo devedor, nos termos do art. 217 do Regimento Interno do TCU;
9.5. com fundamento no art. 28 da Lei 8.443/1992, autorizar, desde logo, a cobrança judicial das dívidas, caso não atendida a notificação;
9.6. com fundamento no art. 16, § 3º, da Lei 8.443/1992, c/c art. 209, § 7º, do Regimento Interno do TCU, remeter cópia deste acórdão à Procuradoria da República em São Paulo, para adoção das medidas que entender cabíveis, fazendo-se referência ao NUP 00405.019850/2015-13 e ao Ofício 4.105/2018-AGU/PRU3/CAP/MCAL, para adequado atendimento à Solicitação objeto do TC Processo 039.888/2018-5 (apenso) ;
9.7. dar ciência deste acórdão ao Ministério do Turismo e aos responsáveis.

Tomada de Contas especial relativa ao Convênio Siconv 704313 firmado entre o Ministério do Turismo e o Clube dos Vinte e Dois, tendo por objeto apoiar a realização do evento "V Rodeio Festival" em Monte Aprazível (SP).

Primeira Câmara

Ministério do Turismo.

3. Responsáveis: Clube dos Vinte e Dois (49.022.981/0001-67); Fabricio José Fernandes Taciba-ME (03.756.695/0001-24); Sifoleli Alimentos Ltda. (10.874.189/0001-03); Silvia Marcela Bossoni Souza Eventos-ME (04.769.869/0001-56); e Túlio Martin Spolon (XXX.707.388-XX).

13.1. Ministros presentes: Walton Alencar Rodrigues (Presidente), Benjamin Zymler, Bruno Dantas (Relator) e Vital do Rêgo.
13.2. Ministros-Substitutos presentes: Augusto Sherman Cavalcanti e Weder de Oliveira.

ACORDAO-COMPLETO-2426803

Acórdão 8777/2021 - Primeira Câmara

ACORDAO-COMPLETO-2504734

Acórdão de Relação 17511/2021 - Primeira Câmara

Acórdão de Relação

BRUNO DANTAS

Por registrar as principais ocorrências havidas no andamento do processo até o momento, resumindo os fundamentos das peças acostadas aos autos, adoto como relatório, com os ajustes necessários e destaques do original, duas instruções da secretaria responsável pela análise da demanda. 
2.	Inicio pela instrução de peça 41, que examinou a responsabilidade do Clube dos Vinte e Dois e de seu presidente à época, Túlio Martin Spolon:
" (...) 
EXAME TÉCNICO
8.	 Em cumprimento ao Despacho do Secretário (peça 15) , foi promovida a citação do Sr. Túlio Martin Spolon, presidente da entidade à época, e do Clube dos Vinte e Dois, mediante os Ofícios  1611 e 1610/2016-TCU/Secex-RS (peças 19 e 20) , respectivamente, datados de 24/8/2016, assim como foi promovida a audiência do Sr. Túlio Martin Spolon, mediante o ofício 1612/2016-TCU/Secex-RS, de 24/8/2016 (peça 18) .
9. 	Os responsáveis tomaram ciência dos ofícios que lhes foram remetidos, conforme documentos constantes das peças 21 a 23. No entanto, apenas o Clube dos Vinte e Dois apresentou tempestivamente suas alegações de defesa conforme documentação integrante das peças 31 a 36. O Sr. Túlio Martin Spolon, por sua vez,  se manteve silente.
10.	 Assim, transcorrido o prazo regimental fixado e mantendo-se inerte o aludido responsável impõe-se que seja considerado revel, dando-se prosseguimento ao processo, de acordo com o art. 12, §3º, da Lei 8.443/1992.
11. O Clube dos Vinte e Dois, representado por seu atual presidente, Fabio Aparecido Barriento Miguel, afirmou que, em momento algum, deixou de apresentar qualquer informação. Afirma que apesar de haver protocolado duas vezes a entrega da referida prestação de contas, ela foi supostamente extraviada dentro do próprio órgão repassador do recurso. Entretanto, não demonstrou as entregas ao MTur por meio de comprovantes ou qualquer outro documento (peça 31, p. 2) .
12. Com relação à inserção no Siconv, o Sr. Fábio esclareceu que foram inseridos todos os documentos solicitados, além de terem sido enviados fisicamente ao MTur. Ressalvou que à época, o Siconv apresentava várias falhas, não apenas com a convenente, mas também com diversas empresas/entidades que participaram do convênio.
13.	 Tal justificativa não procede em relação a outras entidades/empresas participantes do convênio, pois apenas a convenente pode/deve ter acesso ao sistema de convênios relativamente à avença que participa. Quanto às falhas no sistema, é sabido que o Siconv teve um período de refinamento no seu funcionamento, após o qual diversas funcionalidades foram aprimoradas.
14.	 Por essa razão, e ainda, conforme exposto na instrução que propôs a citação, tal impropriedade não ensejaria a reprovação das contas, desde que se comprovasse por outros meios a execução do objeto do convênio (peça 13, p. 5) :
'37.	 Quanto a essa impropriedade, considera-se que não merece ser fator de reprovação das contas, tendo em vista que grande parte dos documentos ausentes no sistema foram encaminhados em meio físico, podendo resultar em ciência ao convenente na instrução de mérito. Mesmo que a ausência de lançamento no Siconv fira normativos que regem esse tipo de avença, deve-se recordar que o objetivo principal da análise da prestação de contas é comprovar que o objeto foi executado, e que o recurso federal repassado foi empregado nessa execução.'
15.	 Uma reconsulta feita ao Sistema de Convênios reafirmou que a situação permanece a mesma da instrução à peça 13: foram preenchidas, em relação à 'Execução Convenente', apenas as abas 'Processo de Execução', com as cotações de preços, onde alguns arquivos permanecem corrompidos; 'Contratos/Subconvênio', contendo os quatro contratos firmados; 'Documentos de Liquidação', trazendo as quatro notas fiscais apresentadas nos autos (peça 11, p. 1-3) . A aba Pagamento permanece vazia, assim como várias abas do item 'Prestação de Contas' (Cumprimento do Objeto, Relatórios, Anexos, Publicações) , onde não constam nenhum dos relatórios e declarações remetidos em meio físico (financeiro do plano de trabalho, execução da receita e despesa, pagamentos efetuados, declarações, etc.) (peça 11, p. 6-9) . 
16.	 Ao fim de sua defesa, o responsável alega, nos seguintes termos, que 'a reprovação da prestação de contas é um absurdo, haja vista que o evento foi realizado e o referido dinheiro foi empregado conforme estipulava o referido projeto. Além de que, foi apresentado todos os documentos fisicamente, e de terem sido anexados via Siconv, ou seja, por coisas mínimas se decidiu reprovar totalmente a prestação de contas, e além de tudo, requerer a devolução do dinheiro empregado no evento' (sic) (peça 31, p. 6) .
17.	 Convém esclarecer que o responsável está equivocado quando declara que o evento foi realizado e o dinheiro foi empregado no projeto, e que com essa afirmação, as contas encontram-se aprovadas. A jurisprudência do Tribunal é mansa no sentido de que não bastam declarações dos executores, deve haver documentação comprobatória de que o evento foi custeado com recursos do convênio (nexo de causalidade) e que foram respeitadas as normas reguladoras do ajuste. Além do mais, ao contrário do que afirma o responsável, nem todos os documentos estão lançados no Siconv, conforme item 15 acima. 
18.	 Isto posto, se analisa a seguir a manifestação do presidente do Clube dos Vinte e Dois em face das irregularidades apontadas na citação:
Não comprovação da locação de 17 banheiros químicos, com infração ao disposto no art. 56 da Portaria Interministerial 127/2008, caput; Cláusula Terceira, inciso II, alínea 'n' do Termo de Convênio; item 20 do Plano de Trabalho; Contrato 2/2009
19.	 No tocante aos banheiros químicos, o Sr. Fabio alega que, mesmo não comprovando a existência de todos os banheiros por meio de fotos (peça 31, p. 5) , houve a comprovação da entrega por meio de nota fiscal encaminhada e anexada aos autos. 
20.	 Compulsando a documentação apresentada, nada de novo foi trazido aos autos, apenas a mesma nota fiscal nº 11 fornecida por Fabrício José Fernandes Taciba-ME (ilegível) (peça 33, p. 49) , que já se encontrava na peça 1, p. 75, na qual não está discriminada a quantidade de banheiros químicos fornecida. Tampouco se encontram destacados no documento o número do convênio e o atesto de recebimento de valores por parte dos fornecedores dos banheiros químicos comprovando que foram entregues/pagos.
21.	 Dessa forma, a irregularidade apontada no item permanece não sanada.
Não comprovação da divulgação do evento em duas rádios FM, com infração ao disposto no art. 56 da Portaria Interministerial 127/2008, caput; Cláusula Terceira, inciso II, alínea 'n' do Termo de Convênio; item 14 do Plano de Trabalho; Contrato 4/2009
22.	 Em relação à divulgação do evento em duas rádios FM, o responsável afirmou que 'uma delas já havia sido aprovada no processo inicial, e que a outra não realizava contrato somente no período requerido, mas sim no período integral' (sic) (peça 31, p. 5) . 
23.	 Na reposta à citação, o responsável juntou aos autos duas declarações da Rádio Emissora Diário da Região 89.9FM, de que foi realizada divulgação do evento no total de 195 inserções (peça 31, p. 52 e peça 33, p 11) , e uma declaração da Rádio Cidade, de que foram realizadas 456 inserções no período de cinco dias, 91 por dia (peça 33, p. 26) .
24. Mas novamente, só houve comprovação das 195 inserções na Rádio 89.9FM, não atingindo o montante pago de 456 inserções (peça 33, p. 12-15) . As inserções na Rádio Cidade permaneceram não comprovadas, visto que meras declarações dos executores não bastam para atestar a execução do objeto.
25.	 Sendo assim, a irregularidade apontada no item 29.3 da instrução à peça 13 permanece, sem a comprovação de que houve as 912 inserções previstas em contrato, e por isto, tais despesas são passíveis de devolução total, no valor de R$ 12.768,00.
Não comprovação da divulgação do evento em dois jornais regionais, com infração ao disposto no art. 56 da Portaria Interministerial 127/2008, caput; Cláusula Terceira, inciso II, alínea 'n' do Termo de Convênio; item 16 do Plano de Trabalho; Contrato 4/2009
26.	 Independentemente de o responsável haver afirmado que foi veiculada a divulgação do evento em dois jornais, declarou não possuir os exemplares da época, tendo em vista que foram encaminhados ao MTur e extraviados posteriormente (declaração do responsável não traz comprovação do extravio nem da entrega ao MTur) (peça 31, p. 5) . 
27.	 Consoante análise da documentação remetida a esta UT em resposta à citação, a ressalva permaneceu, pois não foram detectados nos autos comprovantes da veiculação do evento (exemplares dos jornais) . 
28.	 O convenente encaminhou novamente apenas declarações da divulgação do evento pelas empresas contratadas (Jornal Novos Rumos e Jornal A Voz Regional) , que não são suficientes para comprovar a ação, e reafirmou não ter outro meio de comprovar a despesa (peça 31, p. 51 e peça 32, p. 9) , ensejando a devolução do recurso despendido no montante de R$ 5.600,00.
Ausência de justificativa para inexigibilidade de licitação devido a não apresentação de contrato de exclusividade, mas sim de carta de exclusividade apenas para o dia do evento, com infração ao disposto no art. 25, inciso III e 26 da Lei 8.666/1993, Acórdão 96/2008-TCU-Plenário, Termo de Convênio, Cláusula Terceira, inciso II, alínea jj
29.	 Com referência à ausência de justificativas para inexigibilidade de licitação, não foi esclarecida na resposta à citação. 
30.	 Conforme salientou o MTur na sua análise da prestação de contas, o convenente não apresentou nenhum documento que explicitasse as razões de escolha do fornecedor, tampouco demonstrou que os valores cobrados estão de acordo com os praticados no mercado, indo de encontro ao preconizado nos arts. 25, inciso III e 26 da Lei 8.666/1993. Forneceu carta de exclusividade das atrações artísticas apenas para apresentação no dia e local do evento (peça 1, p. 195; peça 8, p. 12) .
31.	 No que pertine a exclusividade, o concedente havia constatado que a empresa contratada pelo Clube dos Vinte e Dois, Sílvia Marcela Bossoni Souza Eventos, atuou como mera intermediária dos serviços, pois não apresentou contrato do artista com representante exclusivo, conforme preconiza o Acórdão 96/2008-TCU-Plenário, sugerindo a glosa do valor de R$ 57.000,00 referente à contratação artística materializada no Contrato 1/2009 (peça 1, p. 196; peça 8, p. 14-20, 75) .
32. Não obstante a condição acima ser de conhecimento do convenente, estando prevista no Termo de Convênio, Cláusula Terceira, inciso II, alínea jj, entendimentos recentes deste Tribunal tendem avaliar esta infração com uma impropriedade, como o Acórdão 2874/2018-TCU-Segunda Câmara, segundo o qual:
'9.2.1. a apresentação apenas de autorização/atesto/carta de exclusividade que confere exclusividade ao empresário do artista somente para o (s) dia (s) correspondente (s) à apresentação deste, sendo ainda restrita à localidade do evento, não atende aos pressupostos do art. 25, inciso III, da Lei 8.666/1993, representando impropriedade na execução do convênio;
9.2.2. do mesmo modo, contrariam o sobredito dispositivo legal as situações de contrato de exclusividade - entre o artista/banda e o empresário - apresentado sem registro em cartório, bem como de não apresentação, pelo convenente, do próprio contrato de exclusividade;
9.2.3. tais situações, no entanto, podem não ensejar, por si sós, o julgamento pela irregularidade das contas tampouco a condenação em débito do (s) responsável (is) , a partir das circunstâncias inerentes a cada caso concreto, uma vez que a existência de dano aos cofres públicos, a ser comprovada mediante instauração da devida tomada de contas especial, tende a se evidenciar em cada caso, entre outras questões, quando:
9.2.3.1. houver indícios de inexecução do evento objeto do convênio; ou
9.2.3.2. não for possível comprovar o nexo de causalidade, ou seja, que os pagamentos tenham sido recebidos pelo artista ou por seu representante devidamente habilitado, seja detentor de contrato de exclusividade, portador de instrumento de procuração ou carta de exclusividade, devidamente registrados em cartório'.'
33.	 No caso em questão, não foram trazidos aos autos comprovantes de recebimento do pagamento por parte da banda contratada, dos valores previstos no plano de trabalho, não sendo possível estabelecer o nexo de causalidade entre os pagamentos efetuados e os serviços prestados.
34.	 Quanto à empresa contratada, que foi especificamente remunerada para promover o evento, esperava-se apresentação de documentos suficientes para comprovar as atividades por ela desempenhadas, a exemplo de contratos, recibos/notas fiscais emitidos pela banda subcontratada e assinados pelos seus representantes legais. 
35.	 Como não houve tal comprovação, não há como afastar a hipótese de inexecução dos serviços contratados ou de não aplicação do recurso do convênio no objeto previsto no plano de trabalho (apresentação da banda) , razão pela qual a empresa responde solidariamente pelo débito no valor do contrato, de R$ 57.000,00, e por esse motivo será citada a apresentar alegações de defesa. 
Irregularidades nas cotações prévias de preço (duas das empresas que foram contratadas não participaram da cotação prévia e não são do ramo de serviços previstos no contrato) , com infração ao disposto no art. 45 da Portaria Interministerial 127/2008; Termo de Convênio, Cláusula Terceira, inciso II, alínea c
36. 	Neste ponto, o responsável apenas reenviou a documentação relativa às cotações de preço, que já havia sido apresentada na prestação de contas ('S Eventos', 'J7' e 'Pauliart', e 'SMB Eventos' apenas para alguns itens) (peça 34, p. 5-29) , e por fim não apresentou justificativa para o questionamento do motivo pelo qual duas das empresas contratadas não participaram do processo, conforme havia sido apontado na citação à peça 13.
37.	 Tampouco foi respondida a pergunta do motivo de as duas empresas contratadas, que não participaram da cotação prévia de preços, terem ramo de atuação diverso do setor de eventos e não terem relação com os produtos fornecidos nos contratos. A 3S Eventos (10.874.189/0001-03) atuava na área de laticínios, e a Fabrício José Fernandes Taciba - ME (03.756.695/0001-24) , na área de pneumáticos e câmaras de ar.
38. Comparando-se os três orçamentos completos apresentados pelas empresas 'S Eventos', 'J7' e 'Pauliart' (tabela na peça 38) , constatou-se que:
38.1. A empresa J7, pertencente a Jose Roberto de Souza, apresentou o menor orçamento, e no entanto, foi preterida por duas empresas que não haviam participado da cotação e que forneceram valores idênticos aos da empresa J7, sem justificativas para tanto. A SMB Eventos havia apresentado para alguns itens, orçamento idêntico ao da J7, não havendo também justificativa de porque foi selecionada.
38.2. O orçamento oferecido por SMB eventos para o item '30 seguranças' não foi o menor, consistiu de R$ 16.200,00, contudo, no contrato assinado por ela, consta que recebeu pelo serviço valor diverso do orçamento apresentado, de R$ 11.700,00, que era o valor que a empresa J7, preterida, havia apresentado.
39. Consulta atual ao cadastro nacional de pessoas jurídicas mostrou que o CNPJ da empresa contratada 3S Eventos tem o nome de Sifoleli Alimentos Ltda., e pertence a Luiz Donizete Sifoleli, apresentando como contador cadastrado Fabrício José Fernandes, que por sua vez, vem a ser proprietário da empresa Fabrício José Fernandes Taciba-ME, ambas contratadas pelo convenente sem haverem participado do processo licitatório.
40.	 Atualmente, a razão social vinculada ao CNPJ da antiga empresa Fabrício José Fernandes Taciba-ME, mudou para Tavares, Souza e Fernandes Consultoria Empresarial Ltda.
41.	 Fato que igualmente chamou a atenção foi que a empresa José Roberto de Souza Eventos - ME, 'J7', a qual havia apresentado o menor orçamento na cotação de preços, é parte no processo de TCE Processo 022.211/2016-0 juntamente com as empresas que foram contratadas no presente convênio (SMB, 3S e Fabricio José Fernandes Taciba) , por irregularidades semelhantes às aqui apontadas.
42.	 Quanto ao Sr. Sifoleli, é além de proprietário da empresa contratada, presidente da Associação de Rodeio Completo - Os Tropeiros (CNPJ 04.534.444/0001-68) , a qual firmou, entre os anos de 2009 e 2010, nove convênios com o Ministério do Turismo e um com o Ministério do Esporte, envolvendo recursos públicos no total de R$ 1.800.000,00 (fonte Siconv) .
43.	 Quatro destes convênios originaram processos de TCE no TCU:
	Número Siconv
	Processo (TC) 
	Valor (R$) 
	Julgamento de mérito
	Responsáveis
	Motivo

	706529
	Processo 022.212/2016-7
	250.000,00
	irregularidade das contas; condenação em débito
	Luiz Donizeti Sifoleli e Silvia Marcela Bossoni Eventos-ME
	não comprovação da aplicação dos recursos repassados

	703109
	Processo 022.211/2016-0
	250.000,00
	irregularidade das contas; condenação em débito
	Luiz Donizeti Sifoleli, Silvia Marcela Bossoni Eventos-ME, Fabrício José Fernandes Taciba-ME, José Roberto de Souza Eventos-ME
	não comprovação da aplicação dos recursos repassados

	703402
	Processo 016.922/2015-8
	250.000,00
	irregularidade das contas; condenação em débito
	Luiz Donizeti Sifoleli (não constam como responsáveis, mas sim como contratados Silvia Marcela Bossoni-ME e Fabricio José Taciba-ME) 
	não comprovação da aplicação dos recursos repassados

	732670
	Processo 001.114/2015-8.
	100.000,00
	irregularidade das contas; condenação em débito
	Luiz Donizeti Sifoleli (não consta como responsável, mas sim como contratada Silvia Marcela Bossoni-ME) 
	não comprovação da aplicação dos recursos repassados

44. Todos os indícios acima sugerem possibilidade de ocorrência de fraude em procedimento licitatório, pois os processos de TCE relacionados mostram contratação de mesmo grupo de empresas para todos os convênios, com itens semelhantes, inclusive editais e documentos fiscais com mesma estrutura gráfica, e sem comprovação da aplicação do recurso repassado na execução do objeto.
45.	 Reforçam tal entendimento as contradições existentes nos documentos apresentados, causando suspeita de que são meras declarações sem correlação com a realidade e que não trazem o nome do evento/convênio, podendo derivar de reutilizações de eventos diversos: foram acostados aos autos dois contratos de prestação de serviços de segurança para o mesmo evento, fornecido pela empresa Silvia Marcela Bossoni Souza, por meio dos quais deveriam ser contratados 30 seguranças:
45.1. para trabalhar nos seis dias do evento (5 a 10/8/2008) pelo valor de R$ 11.700, no evento V Rodeio Festival Monte Aprazível/SP (peça 31, p. 63-65) .
45.2. para trabalhar em quatro dias do evento (5 a 8/8/2009) , no valor de R$ 2.700,00, que não faz alusão ao numero do convênio nem ao evento realizado (peça 33, p. 6-8) .
46. Observe-se ainda que não há comprovante de pagamento aos prestadores, apenas declarações de recibo de alguns dos serviços previstos no plano de trabalho, sem referência ao convênio, aos contratos ou ao pagador, cujo nome não consta nos recibos. Lembrando que os pagamentos se deram sem correlação com a conta corrente do convênio, donde não se pode afirmar que foram estes os valores efetivamente pagos:
	Rafael Molina Neto (salva-vidas) - R$ 1.000,00 (peça 33, p. 17) 
	Marcos Antônio Oliveira (diretor de eventos) - R$ 2.500,00 (peça 33, p 18) 
	Valdecir Augusto Birtche (salva-vidas) - R$ 1.000,00 (peça 33, p. 19) 
	Vlaudemir Birtche (salva-vidas) - R$ 1.000,00 (peça 33, p. 20) 
	Paulo Henrique Linhares (juiz de arena) - R$ 1.400,00 (peça 33, p. 21) 
	José Milton Cosme (juiz de arena) - R$ 1.400,00 (peça 33, p. 22) 
	José Leandro Sato (locutor) - R$ 4.000,00 (peça 33, p. 23) 
	Aparecido Donizeti de La Morena (locutor) - R$ 4.000,00 (peça 33, p. 24) 
	Umberto Juares Zanin Junior (locutor) - R$ 4.000,00 (peça 33, p. 25) 
	Emerson de Souza Leonardo (juzi de brete) - R$ 2550,00 (peça 33, p. 32) 
47.	 Tal observação já havia sido feita na instrução a peça 13 (itens 47, 48) , no tocante à ausência de comprovantes de pagamentos (TED/DOC/cheque) pelos serviços contratados, pois no extrato bancário constam apenas emissões de quatro cheques, cada um no valor dos quatro contratos firmados. Foram detectados termos de recebimento por parte de cada uma das três empresas envolvidas (peça 9, p. 2; peça 8, p. 196, 198, 200) , mas não há correlação do recurso com o valor recebido pelo prestador de serviço, não permitindo a comprovação do nexo causal entre o recurso e o gasto efetuado. 
48.	 Constatou-se ainda naquela instrução que as 	notas fiscais não estavam detalhadas com os preços dos produtos e os serviços adquiridos, não estavam atestadas com o recebimento, e não continham identificação do número do convênio. 	Naquele momento, entendeu-se que se as irregularidades questionadas fossem sanadas, esse item poderia ser motivo de ressalva, lembrando-se que a restrição se presta a garantir que os comprovantes não sejam reutilizados em novos convênios.
49.	 Todavia, nenhum dos questionamentos foi esclarecido, sendo evidenciada falta de coerência e transparência no processo de cotação de preços, contratações, pagamentos e comprovação da execução do objeto do convênio, configurando afronta aos princípios da impessoalidade, moralidade e economicidade, reforçados pelas irregularidades não sanadas apontadas nos itens 21, 25, 28, 35.
50. 	No que se refere à responsabilidade, o prejuízo ao erário decorrente da ausência de comprovação da efetiva utilização dos recursos na realização do evento é imputável ao gestor do convênio e às empresas contratadas, na linha de entendimento exposta no voto do Ministro Bruno Dantas condutor do Acórdão 133/2015-TCU-Primeira Câmara: ' (...) No que se refere à empresa contratada para realizar o evento, não há como a eximir de responsabilidade, uma vez ter recebido por um serviço que não restou comprovado, já que não há evidências que permitam outra conclusão.'
51.	 Desta forma, tendo sido inicialmente citado apenas o gestor do convênio e a entidade convenente, resta imperativa a citação das três empresas contratadas, por não haverem comprovado a execução dos serviços pelos quais foram pagas por meio de recursos federais, para que respondam solidariamente com o convenente pelo débito verificado no valor dos quatro contratos firmados, totalizando R$ 276.000,00, sendo recomendada a exclusão do valor de R$ 26.000,00 referente à contrapartida, de forma proporcional (9,42% em relação ao total) , restando o montante de R$ 250.000,00, dividido conforme os valores recebidos por cada empresa:
52.1. 3S Eventos - Sifoleli Alimentos Ltda. - R$ 75.468,00 (NF 2, peça 33, p. 50) , retirando-se o percentual de 9,42% da contrapartida (R$ 7.109,30) resultou em R$ 68.358,69;
52.2. Fabrício José Fernandes Taciba-ME - R$ 72.782,00 (NF 11, peça 33, p. 49) , retirando-se o percentual de 9,42% da 	contrapartida (R$ 6.856,06) resultou em R$ 65.925,93;
52.3. SMB Eventos - R$ 70.750,00 (NF 59) e R$ 57.000,00 (NF 60) , (peça 33, p. 51 e 52) , total = R$ 127.750,00, retirando-se o percentual de 9,42% da contrapartida (R$ 12.034,05) , resultou em R$ 115.715,95.
53.	 Para fins de clareza no desenvolvimento de fases posteriores, a expedição das novas citações incluirá novamente o gestor do Convênio, Túlio Martin Spolon e o Clube dos Vinte e Dois, já citados anteriormente, por não haverem logrado comprovar até aqui a correta aplicação dos recursos do convênio na consecução dos objetivos, conforme detalhado nos itens 21, 25, 28, 35, 49 e 50 acima.
54.	 Por derradeiro, cabe tecer um esclarecimento sobre declarações escritas pelos próprios responsáveis com a finalidade de atestar a execução de plano de trabalho relativo a convênio, à semelhança das que foram acostadas aos autos pelo responsável (peça 32, p. 5-8, 10, 20-22) . 
55. Há entendimento predominante desta Corte de Contas de que a alegação da mera execução física do objeto não é suficiente para a comprovação do emprego regular dos recursos de convênios firmados com a União, sendo exigida a demonstração do nexo causal ente os recursos geridos e os documentos de despesas (Acórdão 5170/2015-TCU-Primeira Câmara; relatado pelo Ministro Walton Alencar; Acórdão 1276/2015-TCU-Plenário; relatado pelo Ministro José Múcio Monteiro) . Desse modo, não é possível a conclusão pela regularidade da gestão dos recursos com a mera declaração de execução.
56.	 Em obediência ao Memorando-Circular 33/2014-Segecex, são apresentados a seguir os elementos descritos no item 45 da seção III.1.5 do documento 'Orientações para elaboração de documentos técnicos de controle externo', aprovado pela Portaria-Segecex nº 28/2010.
Não comprovação da correta utilização dos recursos federais recebidos para pagar os serviços prestados na contratação realizada no âmbito do Convênio 786/2009 (Siconv 704313) , que teve por objeto incentivar o turismo por meio da implementação do projeto 'V Rodeio Festival'
a)   situação encontrada: as três empresas contratadas receberam do Clube dos Vinte e Dois a totalidade dos recursos proveniente do Convênio 786/2009, sem a comprovação do efetivo pagamento à banda e aos profissionais e serviços previstos para a realização do evento, em desacordo acordo com o plano de trabalho e o termo de convênio aprovados; 
b)   objeto no qual foi constatada a irregularidade: Convênio Siconv 704313/2009;
c)   critérios: art. 63 da Lei 4320/1964, o art. 93, do Decreto Lei 200/1967;
d) evidências presentes nos autos, com a indicação das peças e das páginas em que se encontram: não constam nos autos comprovantes de recebimento por parte dos prestadores efetivos dos serviços conforme valores determinados no plano de trabalho, sem a comprovação da correlação do recurso do convênio com os pagamentos efetuados;
e)   causas do achado ou da constatação: descumprimento da prestação de contas (não apresentação da comprovação dos itens pagos efetivamente com o recurso do convênio) ;
f)   efeitos ou consequências, potenciais ou reais: impossibilidade de se correlacionar a execução do objeto do convênio com os recursos repassados (nexo de causalidade) , caracterizando débito no valor de R$ 250.000,00;
g)  identificação e qualificação do responsável: 3S Eventos - Sifoleli Alimentos Ltda. (10.874.189/0001-03) ; Fabrício José Fernandes Taciba-ME (03.756.695/0001-24) e SMB Eventos - Silvia Marcela Souza Bossoni Eventos (04.769.869/0001-56) , como empresas contratadas;
h) nexo de Causalidade: A ausência da documentação exigida pela legislação para a prestação de contas impede o estabelecimento do nexo causal entre as despesas efetuadas com os recursos repassados e a execução física do objeto proposto no objeto do convênio. Restaram demonstradas infringências ao art. 63 da Lei 4320/1964, e o art. 93, do Decreto Lei 200/1967;
i) desfecho sucinto acerca do achado ou da constatação: Conclui-se, portanto, haver débito no valor de R$ 250.000,00, decorrente da não comprovação da execução dos serviços por meio dos recursos do convênio, devendo haver a citação das três empresas contratadas, com fundamento no art. 10, § 1º, e 12, incisos I e II, da Lei 8.443/1992.
Não comprovação da correta utilização dos recursos federais recebidos no âmbito do Convênio 786/2009 (Siconv 704313) , que teve por objeto incentivar o turismo por meio da implementação do projeto 'V Rodeio Festival'
a)   situação encontrada: o convenente não logrou comprovar a relação entre os recursos repassados por meio do Convênio 786/2009 e os gastos efetuados, estando ausentes o comprovante de pagamento à banda contratada, os recibos dos serviços prestados e os comprovantes de execução desses serviços. Também não comprovou que as contratações se deram pelo devido processo licitatório, sem justificativa para a escolha das empresas vencedoras nem para a inexigibilidade de licitação praticada; 
b)   objeto no qual foi constatada a irregularidade: Convênio Siconv 704313/2009; contratos 1,2,3 e 4/2009;
c)   critérios: art. 56 da Portaria Interministerial 127/2008, caput; Cláusula Terceira, inciso II, alínea 'n' do Termo de Convênio; art. 63 da Lei 4320/1964, o art. 93, do Decreto Lei 200/1967; art. 25, inciso III e 26 da Lei 8.666/1993, Acórdão 96/2008-TCU-Plenário, Termo de Convênio, Cláusula Terceira, inciso II, alínea jj; art. 45 da Portaria Interministerial 127/2008; Termo de Convênio, Cláusula Terceira, inciso II, alínea c;
d) evidências presentes nos autos, com a indicação das peças e das páginas em que se encontram: não constam nos autos comprovantes de recebimento por parte dos prestadores efetivos dos serviços conforme valores determinados no plano de trabalho, tendo havido saques na conta corrente do convênio sem correlação com os pagamentos efetuados; cotações de preço (peça 9, p. 7-28, 29,30) ; Contratos 2,3 e 4/2009 (peça 1, p. 50-82) ;
e)   causas do achado ou da constatação: descumprimento da prestação de contas (não apresentação da comprovação dos itens efetivamente pagos com o recurso oriundo do convênio) ; as empresas que foram contratadas não participaram da cotação prévia de preços, ou participaram de forma incompleta; duas das empresas contratadas não são do ramo de serviços previstos no contrato; contratação irregular por inexigibilidade de licitação;
f)   efeitos ou consequências, potenciais ou reais: impossibilidade de se correlacionar a execução do objeto do convênio com os recursos repassados, caracterizando débito no valor de R$ 250.000,00; no caso da inexigibilidade indevida de licitação, a empresa contratada pelo convenente atuou como mera intermediária dos serviços, pois não apresentou contrato do artista com representante exclusivo, e se a exclusividade é condicionada e temporária, em regra não haveria impossibilidade de competição, não configurando caso de inexigibilidade; no caso de irregularidade na cotação de preços, há afronta aos princípios da impessoalidade, moralidade e economicidade;
	g)  Identificação e qualificação do responsável: Túlio Martin Spolon;
Cargo à época da ocorrência: Presidente do Clube dos Vinte e Dois
Período de gestão: de 21/1/2009 a 31/12/2010 (peça 12) 
Conduta: Irregularidade na prestação de contas do Convênio 704313/2009
Nexo de Causalidade: A ausência da documentação exigida pela legislação para a prestação de contas impede o estabelecimento do nexo causal entre as despesas efetuadas com os recursos repassados e a execução física do objeto proposto no objeto do convênio. Restaram demonstradas infringências ao art. 56 da Portaria Interministerial 127/2008, caput; Cláusula Terceira, inciso II, alínea 'n' do Termo de Convênio; art. 63 da Lei 4320/1964, e art. 93, do Decreto Lei 200/1967; quanto à inexigibilidade, a ausência de representação exclusiva no processo de contratação de apresentações artísticas por inexigibilidade de licitação representa grave infração às normas atinentes às licitações e contratos da Administração Pública e induz à impugnação dos dispêndios de recursos federais efetuados com base nas contratações irregulares; e no caso de irregularidade na cotação de preços, há afronta aos princípios da impessoalidade, moralidade e economicidade;
Culpabilidade: Na condição de presidente da entidade convenente e signatário da avença, responde pela execução e prestação de contas do convênio firmado;
h) desfecho sucinto acerca do achado ou da constatação: Conclui-se, portanto, haver débito no valor de R$ 250.000,00, decorrente da não comprovação da execução dos serviços por meio dos recursos do convênio, em desacordo com o disposto no caput do art. 56 da Portaria Interministerial 127/208 e na Cláusula Terceira, inciso II, alínea 'jj' do Termo de Convênio, nos art. 25, inciso III e 26 da Lei 8.666/1993, Acórdão-TCU-Plenário 96/2008, art. 45 da Portaria Interministerial 127/2008, Termo de Convênio, Cláusula Terceira, inciso II, alínea c, devendo, por isso, ser promovida a citação do Sr. Túlio Martin Spolon e do Clube dos Vinte e Dois, com fundamento no art. 10, § 1º, e 12, incisos I e II, da Lei 8.443/1992.
CONCLUSÃO
57.	De todo o exposto, pôde-se verificar que as informações trazidas aos autos até o momento não foram suficientes para correlacionar a execução do objeto com os recursos transferidos, fato que já havia sido reafirmado pelo Ministério do Turismo após diversas avaliações (peça 1, p. 83-94, 127-139, 162-174, 184-188, 193-199, 205-210) concernentes à prestação de contas do convênio 786/2009 (Siconv 704313) , firmado com o Clube dos Vinte e Dois, que teve por objeto incentivar o turismo por meio da implementação do projeto 'V Rodeio Festival'.   
58.	Nenhum dos questionamentos feitos na citação foi esclarecido nas alegações de defesa apresentadas pelo responsável, sendo evidenciada falta de coerência e transparência no processo de cotação de preços, nas contratações e na comprovação da execução do objeto do convênio, configurando afronta aos princípios da impessoalidade, moralidade e economicidade, restando imperativa a citação das três empresas envolvidas, que deixaram de ser chamadas aos autos em momento anterior, por não haverem comprovado a correlação do recurso recebido com os serviços contratados e supostamente executados, para que respondam solidariamente com o convenente pelo débito verificado no valor dos quatro contratos firmados, totalizando R$ 250.000,00, excluída proporcionalmente a contrapartida (itens 36-52) .
59.	 No caso das empresas contratadas, a solidariedade decorre do entendimento do art. 70, parágrafo único, da Constituição Federal, do art. 93 do Decreto-Lei 200/1967 e do art. 66 do Decreto 93.872/1986, que preceituam que compete exclusivamente ao gestor o ônus de provar a aplicação regular dos recursos públicos recebidos, conforme abaixo:
Art. 70, parágrafo único, da Constituição Federal:
Parágrafo único. Prestará contas qualquer pessoa física ou jurídica, pública ou privada, que utilize, arrecade, guarde, gerencie ou administre dinheiros, bens e valores públicos ou pelos quais a União responda, ou que, em nome desta, assuma obrigações de natureza pecuniária. (Redação dada pela Emenda Constitucional 19, de 1998) 
Decreto-Lei 200/1967:
Art. 93. Quem quer que utilize dinheiros públicos terá de justificar seu bom e regular emprego na conformidade das leis, regulamentos e normas emanadas das autoridades administrativas competentes.
Decreto 93.872/1986:
Art. 66. Quem quer que receba recursos da União ou das entidades a ela vinculadas, direta ou indiretamente, inclusive mediante acordo, ajuste ou convênio, para realizar pesquisas, desenvolver projetos, estudos, campanhas e obras sociais ou para qualquer outro fim, deverá comprovar o seu bom e regular emprego, bem como os resultados alcançados.
PROPOSTA DE ENCAMINHAMENTO:
60.	Diante do exposto, submetem-se os autos à consideração superior, propondo:
a) realizar a citação solidária, com fundamento nos arts. 10, § 1º, e 12, incisos I e II, da Lei 8.443/1992 c/c o art. 202, incisos I e II, do RI/TCU, do Sr. Túlio Martin Spolon (CPF XXX.707.388-XX) , na condição de presidente da entidade à época, do Clube dos Vinte e Dois (CNPJ 49.022.981/0001-67) , e das empresas 3S Eventos - Sifoleli Alimentos LTDA (10.874.189/0001-03) , Fabrício José Fernandes Taciba - ME (03.756.695/0001-24) e SMB Eventos - Silvia Marcela Souza Bossoni Eventos (04.769.869/0001-56) , na condição de recebedoras dos recursos federais e contratadas para executar o objeto do convênio Siconv 704313 para que, no prazo de quinze dias, apresentem alegações de defesa e/ou recolham aos cofres do Tesouro Nacional a quantia abaixo indicada, atualizada monetariamente a partir da respectiva data até o efetivo recolhimento, abatendo-se na oportunidade a quantia eventualmente ressarcida, na forma da legislação em vigor:
a.1) 3S Eventos - Sifoleli Alimentos Ltda., em solidariedade com Tulio Martin Spolon e Clube dos Vinte e Dois:
	VALOR ORIGINAL (R$) 
	DATA DA OCORRÊNCIA

	68.358,69
	5/8/2009

a.2) Fabrício José Fernandes Taciba-ME, em solidariedade com Tulio Martin Spolon e Clube dos Vinte e Dois:
	VALOR ORIGINAL (R$) 
	DATA DA OCORRÊNCIA

	65.925,93
	5/8/2009

a.3) Silvia Marcela Souza Bossoni Eventos, em solidariedade com Tulio Martin Spolon e Clube dos Vinte e Dois:
	VALOR ORIGINAL (R$) 
	DATA DA OCORRÊNCIA

	115.715,95
	6/8/2009

b) Condutas atribuídas às empresas 3S Eventos (10.874.189/0001-03) e Fabrício José Fernandes Taciba - ME (03.756.695/0001-24) : receber do Clube dos Vinte e Dois (49.022.981/0001-67) recursos provenientes do Convênio 786/2009 (Siconv 704313) , celebrado entre o Ministério do Turismo e a referida entidade, sem comprovar por meio de documentos, o pagamento e a execução da infraestrutura e dos serviços contratados de acordo com o plano de trabalho aprovado, em afronta ao art. 63 da Lei 4320/1964, o art. 93, do Decreto Lei 200/1967, e o art. 56 da Portaria Interministerial 127/2008;
c) Condutas atribuídas à empresa SMB Eventos - Silvia Marcela Souza Bossoni Eventos (04.769.869/0001-56) : receber do Clube dos Vinte e Dois (49.022.981/0001-67) recursos provenientes do Convênio 786/2009 (Siconv 704313) , celebrado entre o Ministério do Turismo e a referida entidade, sem comprovar o efetivo pagamento à banda contratada, e em razão da ausência da não comprovação, por meio de documentos, da efetiva realização do show, dos serviços e da infraestrutura contratados de acordo com o plano de trabalho aprovado, em afronta ao art. 63 da Lei 4320/1964, ao art. 93, do Decreto Lei 200/1967, ao art. 56 da Portaria Interministerial 127/2008 e à Clausula Terceira, inciso II, alínea jj do Termo de Convênio;
d) Condutas atribuídas ao Responsável Sr. Túlio Martin Spolon (CPF XXX.707.388-XX) : não comprovar a relação entre os recursos repassados por meio do convênio 786/2009 (Siconv 704313) e os gastos efetuados, onde estão ausentes o comprovante de pagamento à banda contratada, os recibos dos serviços prestados e os comprovantes de execução desses serviços; contratar irregularmente show artísticos pela modalidade inexigibilidade de licitação sem a devida apresentação dos contratos de exclusividade registrados em cartório entre artista e empresário; contratar sem justificativa empresas que não participaram da cotação de preços, em afronta ao disposto no caput do art. 56 da Portaria Interministerial 127/208 e na Cláusula Terceira, inciso II, alínea 'jj' do Termo de Convênio, nos art. 25, inciso III e 26 da Lei 8.666/1993, no Acórdão 96/2008-TCU-Plenário, no art. 45 da Portaria Interministerial 127/2008, e no Termo de Convênio, Cláusula Terceira, inciso II, alínea c;
e) informar os responsáveis de que, caso venham a ser condenados pelo Tribunal, os débitos ora apurados serão acrescidos de juros de mora, nos termos do § 1º do art. 202 do RI/TCU;
f) alertar os responsáveis do disposto no art. 46 da Lei 8.443/1992, segundo o qual o Tribunal declarará a inidoneidade do licitante fraudador para participar, por até cinco anos, de licitação na Administração Pública Federal, caso se verifique ocorrência de fraude comprovada à licitação;
g) encaminhar cópia desta instrução aos responsáveis, a fim de subsidiar as manifestações requeridas."
3.	Passo a transcrever o essencial da instrução de peça 64, que formulou proposta de mérito e contou com a anuência do corpo diretivo da unidade (peças 65-66) e do Ministério Público junto ao TCU - o qual, em quota singela com relação ao mérito, sugeriu adicionar à proposta a aplicação da multa prevista no art. 57 da Lei 8.443/1992 aos responsáveis (peça 67) :
" (...) 
HISTÓRICO
2. Conforme disposto na Cláusula Quinta do termo de convênio, foram previstos R$ 276.000,00 para a execução do objeto, dos quais R$ 250.000,00 seriam repassados pelo concedente e R$ 26.000,00 corresponderiam à contrapartida em recursos financeiros (peça 1, p. 31-32) .
3. Os recursos federais foram repassados em uma parcela, mediante a ordem bancária 09OB801411, no valor de R$ 250.000,00, emitida em 21/9/2009 (peça 1, p. 44) . Os recursos foram creditados na conta específica em 24/9/2009 (peça 8, p. 178) .
4. O ajuste vigeu no período de 4/8/2009 a 10/10/2009, e previa a apresentação da prestação de contas até trinta dias após o término da vigência, conforme Cláusulas Quarta e Décima Terceira do termo do ajuste (peça 1, p. 30 e 36) . Houve prorrogação de ofício que estendeu a data de vigência até 5/11/2009 (peça 7, p. 74) .
5. Após a fase de execução do ajuste, diversas reanálises da prestação de contas por parte do MTur, entre os anos de 2010 e 2015, culminaram na responsabilização do ex-gestor do convênio, Túlio Martin Spolon, pelo ressarcimento integral dos recursos repassados, tendo em vista irregularidades na execução física e financeira do objeto (peça 1, p. 229-233, 255-259, 260 e 267) .
6. Em exame preliminar, esta Unidade Técnica verificou incompletude na documentação relativa à prestação de contas do convênio (peça 2) , motivo pelo que realizou diligência ao MTur, promovida por meio do Ofício 246/2016-TCU/Secex-RS (peça 4) , datado de 6/6/2016, e em resposta à qual o Ministério apresentou as informações constantes das peças 5, 7, 8, 9, 10.
7. Em face da documentação apresentada na resposta à diligência, analisaram-se as ressalvas não sanadas à época da instauração da TCE, chegando-se à conclusão de que havia necessidade de execução de medidas preliminares, com vistas ao saneamento do processo, no qual se propuseram a citação e a audiência dos responsáveis (peça 13) .
8. Em cumprimento ao Despacho do Secretário (peça 15) , foi promovida a citação de Túlio Martin Spolon, presidente da entidade à época, e do Clube dos Vinte e Dois, mediante os Ofícios 1611 e 1610/2016-TCU/Secex-RS (peças 19 e 20) , respectivamente, datados de 24/8/2016, assim como foi promovida a audiência de Túlio Martin Spolon, mediante o Ofício 1612/2016-TCU/Secex-RS, de 24/8/2016 (peça 18) .
9. Os responsáveis tomaram ciência dos ofícios que lhes foram remetidos, conforme documentos constantes das peças 21 a 23. No entanto, apenas o Clube dos Vinte e Dois apresentou tempestivamente suas alegações de defesa conforme documentação integrante das peças 31 a 36. Túlio Martin Spolon, por sua vez, manteve-se silente.
10. Assim, transcorrido o prazo regimental fixado e mantendo-se inerte o aludido responsável, impôs-se que fosse considerado revel, dando-se prosseguimento ao processo, de acordo com o art. 12, §3º, da Lei 8.443/1992.
11. O Clube dos Vinte e Dois, representado por seu atual presidente, Fabio Aparecido Barriento Miguel, afirmou que, em nenhum momento, deixou de apresentar informação alguma. Afirma que, apesar de haver protocolado duas vezes a entrega da referida prestação de contas, ela foi supostamente extraviada dentro do próprio órgão repassador do recurso. Entretanto não demonstrou as entregas ao MTur por meio de comprovantes ou qualquer outro documento (peça 31, p. 2) .
12. Com relação à inserção no Siconv, Fábio esclareceu que foram inseridos todos os documentos solicitados, além de terem sido enviados fisicamente ao MTur. Ressalvou que, à época, o Siconv apresentava várias falhas, não apenas com a convenente, mas também com diversas empresas/entidades que participaram do convênio.
13. Tal justificativa não procede em relação a outras entidades/empresas participantes do convênio, pois apenas a convenente pode/deve ter acesso ao sistema de convênios relativamente à avença que participa. Quanto às falhas no sistema, é sabido que o Siconv teve um período de refinamento no seu funcionamento, no qual diversas funcionalidades foram aprimoradas.
14. Por essa razão, e ainda conforme exposto na instrução que propôs a citação, tal impropriedade não ensejaria a reprovação das contas, desde que se comprovasse por outros meios a execução do objeto do convênio (peça 13, p. 5) :
'37. Quanto a essa impropriedade, considera-se que não merece ser fator de reprovação das contas, tendo em vista que grande parte dos documentos ausentes no sistema foram encaminhados em meio físico, podendo resultar em ciência ao convenente na instrução de mérito. Mesmo que a ausência de lançamento no Siconv fira normativos que regem esse tipo de avença, deve-se recordar que o objetivo principal da análise da prestação de contas é comprovar que o objeto foi executado, e que o recurso federal repassado foi empregado nessa execução.'
15. Uma reconsulta feita ao Sistema de Convênios reafirmou que a situação permanecia a mesma da instrução à peça 13: foram preenchidas, em relação à 'Execução Convenente', apenas as abas 'Processo de Execução', com as cotações de preços, na qual alguns arquivos permanecem corrompidos; 'Contratos/Subconvênio', contendo os quatro contratos firmados; 'Documentos de Liquidação', trazendo as quatro notas fiscais apresentadas nos autos (peça 11, p. 1-3) . A aba Pagamento permanecia vazia, assim como várias abas do item 'Prestação de Contas' (Cumprimento do Objeto, Relatórios, Anexos, Publicações) , na qual não constavam os relatórios e as declarações remetidos em meio físico (financeiro do plano de trabalho, execução da receita e despesa, pagamentos efetuados, declarações etc.) (peça 11, p. 6-9) .
16. Ao fim de sua defesa, o responsável alegou, nos seguintes termos, que 'a reprovação da prestação de contas é um absurdo, haja vista que o evento foi realizado e o referido dinheiro foi empregado conforme estipulava o referido projeto. Além de que, foi apresentado todos os documentos fisicamente, e de terem sido anexados via Siconv, ou seja, por coisas mínimas se decidiu reprovar totalmente a prestação de contas, e além de tudo, requerer a devolução do dinheiro empregado no evento' (sic) (peça 31, p. 6) .
17. Esclareceu-se, então, que o responsável estava equivocado, quando declarava que o evento tinha sido realizado, e o dinheiro tinha sido empregado no projeto, e que, com essa afirmação, as contas estariam aprovadas. A jurisprudência do Tribunal é mansa no sentido de que não bastam declarações dos executores, deve haver documentação comprobatória de que o evento foi custeado com recursos do convênio (nexo de causalidade) e que foram respeitadas as normas reguladoras do ajuste. Além do mais, ao contrário do que afirmou o responsável, nem todos os documentos estavam lançados no Siconv, conforme parágrafo 15 anterior.
18. Isso posto, a instrução de peça 41 analisou a manifestação do presidente do Clube dos Vinte e Dois em face das irregularidades apontadas na citação.
19. Essa análise terminou com o seguinte entendimento.
'49. Todavia, nenhum dos questionamentos foi esclarecido, sendo evidenciada falta de coerência e transparência no processo de cotação de preços, contratações, pagamentos e comprovação da execução do objeto do convênio, configurando afronta aos princípios da impessoalidade, moralidade e economicidade, reforçados pelas irregularidades não sanadas apontadas nos itens 21, 25, 28, 35.
50. No que se refere à responsabilidade, o prejuízo ao erário decorrente da ausência de comprovação da efetiva utilização dos recursos na realização do evento é imputável ao gestor do convênio e às empresas contratadas, na linha de entendimento exposta no voto do Ministro Bruno Dantas condutor do Acórdão 133/2015-TCU-Primeira Câmara: ' (...) no que se refere à empresa contratada para realizar o evento, não há como a eximir de responsabilidade, uma vez ter recebido por um serviço que não restou comprovado, já que não há evidências que permitam outra conclusão.'
51. Desta forma, tendo sido inicialmente citado apenas o gestor do convênio e a entidade convenente, resta imperativa a citação das três empresas contratadas, por não haverem comprovado a execução dos serviços pelos quais foram pagas por meio de recursos federais, para que respondam solidariamente com o convenente pelo débito verificado no valor dos quatro contratos firmados, totalizando R$ 276.000,00, sendo recomendada a exclusão do valor de R$ 26.000,00 referente à contrapartida, de forma proporcional (9,42% em relação ao total) , restando o montante de R$ 250.000,00, dividido conforme os valores recebidos por cada empresa:
52.1. 3S Eventos - Sifoleli Alimentos Ltda. - R$ 75.468,00 (NF 2, peça 33, p. 50) , retirando-se o percentual de 9,42% da contrapartida (R$ 7.109,30) resultou em R$ 68.358,69;
52.2. Fabrício José Fernandes Taciba-ME - R$ 72.782,00 (NF 11, peça 33, p. 49) , retirando-se o percentual de 9,42% da contrapartida (R$ 6.856,06) resultou em R$ 65.925,93;
52.3. SMB Eventos - R$ 70.750,00 (NF 59) e R$ 57.000,00 (NF 60) , (peça 33, p. 51 e 52) , total = R$ 127.750,00, retirando-se o percentual de 9,42% da contrapartida (R$ 12.034,05) , resultou em R$ 115.715,95.
53. Para fins de clareza no desenvolvimento de fases posteriores, a expedição das novas citações incluirá novamente o gestor do Convênio, Túlio Martin Spolon e o Clube dos Vinte e Dois, já citados anteriormente, por não haverem logrado comprovar até aqui a correta aplicação dos recursos do convênio na consecução dos objetivos, conforme detalhado nos itens 21, 25, 28, 35, 49 e 50 acima.'
20. A conclusão da instrução de peça 41 foi no seguinte sentido:
'57. De todo o exposto, pôde-se verificar que as informações trazidas aos autos até o momento não foram suficientes para correlacionar a execução do objeto com os recursos transferidos, fato que já havia sido reafirmado pelo Ministério do Turismo após diversas avaliações (peça 1, p. 83-94, 127-139, 162-174, 184-188, 193-199, 205-210) concernentes à prestação de contas do Convênio 786/2009  (Siconv 704313) , firmado com o Clube dos Vinte e Dois, que teve por objeto incentivar o turismo por meio da implementação do projeto 'V Rodeio Festival'.
58. Nenhum dos questionamentos feitos na citação foi esclarecido nas alegações de defesa apresentadas pelo responsável, sendo evidenciada falta de coerência e transparência no processo de cotação de preços, nas contratações e na comprovação da execução do objeto do convênio, configurando afronta aos princípios da impessoalidade, moralidade e economicidade, restando imperativa a citação das três empresas envolvidas, que deixaram de ser chamadas aos autos em momento anterior, por não haverem comprovado a correlação do recurso recebido com os serviços contratados e supostamente executados, para que respondam solidariamente com o convenente pelo débito verificado no valor dos quatro contratos firmados, totalizando R$ 250.000,00, excluída proporcionalmente a contrapartida (itens 36-52) .
59. No caso das empresas contratadas, a solidariedade decorre do entendimento do art. 70, parágrafo único, da Constituição Federal, do art. 93 do Decreto-Lei 200/1967 e do art. 66 do Decreto 93.872/1986, que preceituam que compete exclusivamente ao gestor o ônus de provar a aplicação regular dos recursos públicos recebidos, conforme abaixo:
'Art. 70, parágrafo único, da Constituição Federal:
Parágrafo único. Prestará contas qualquer pessoa física ou jurídica, pública ou privada, que utilize, arrecade, guarde, gerencie ou administre dinheiros, bens e valores públicos ou pelos quais a União responda, ou que, em nome desta, assuma obrigações de natureza pecuniária.' (Redação dada pela Emenda Constitucional 19, de 1998) 
Decreto-Lei 200/1967:
'Art. 93. Quem quer que utilize dinheiros públicos terá de justificar seu bom e regular emprego na conformidade das leis, regulamentos e normas emanadas das autoridades administrativas competentes.'
Decreto 93.872/1986:
'Art. 66. Quem quer que receba recursos da União ou das entidades a ela vinculadas, direta ou indiretamente, inclusive mediante acordo, ajuste ou convênio, para realizar pesquisas, desenvolver projetos, estudos, campanhas e obras sociais ou para qualquer outro fim, deverá comprovar o seu bom e regular emprego, bem como os resultados alcançados.'
21. Assim, foi proposta citação pela instrução de peça 41 nos termos seguintes, com o qual anuiu o Pronunciamento da Unidade, de peça 42:
'a) realizar a citação solidária, com fundamento nos arts. 10, § 1º, e 12, incisos I e II, da Lei 8.443/1992 c/c o art. 202, incisos I e II, do RI/TCU, de Túlio Martin Spolon (219.707.388- 55) , na condição de presidente da entidade à época, do Clube dos Vinte e Dois (49.022.981/0001-67) , e das empresas 3S Eventos - Sifoleli Alimentos Ltda. (10.874.189/0001-03) , Fabrício José Fernandes Taciba-ME (03.756.695/0001-24) e SMB Eventos - Silvia Marcela Souza Bossoni Eventos (04.769.869/0001-56) , na condição de recebedoras dos recursos federais e contratadas para executar o objeto do convênio Siconv 704313 para que, no prazo de quinze dias, apresentem alegações de defesa e/ou recolham aos cofres do Tesouro Nacional a quantia abaixo indicada, atualizada monetariamente a partir da respectiva data até o efetivo recolhimento, abatendo-se na oportunidade a quantia eventualmente ressarcida, na forma da legislação em vigor:
a.1) 3S Eventos - Sifoleli Alimentos Ltda. em solidariedade com Tulio Martin Spolon e Clube dos Vinte e Dois: valor original de R$ 68.358,69 (data da ocorrência 5/8/2009) ;
a.2) Fabrício José Fernandes Taciba-ME em solidariedade com Tulio Martin Spolon e Clube dos Vinte e Dois: valor original de R$ 65.925,93 (data da ocorrência 5/8/2009) ;
a.3) Silvia Marcela Souza Bossoni Eventos em solidariedade com Tulio Martin Spolon e Clube dos Vinte e Dois: valor original de R$ 115.715,95 (data da ocorrência 6/8/2009) ;
b) Condutas atribuídas às empresas 3S Eventos (10.874.189/0001-03) e Fabrício José Fernandes Taciba-ME (03.756.695/0001-24) : receber do Clube dos Vinte e Dois (49.022.981/0001- 67) recursos provenientes do Convênio 786/2009  (Siconv 704313) , celebrado entre o Ministério do Turismo e a referida entidade, sem comprovar por meio de documentos, o pagamento e a execução da infraestrutura e dos serviços contratados de acordo com o plano de trabalho aprovado, em afronta ao art. 63 da Lei 4320/1964, o art. 93, do Decreto Lei 200/1967, e o art. 56 da Portaria Interministerial 127/2008;
c) Condutas atribuídas à empresa SMB Eventos - Silvia Marcela Souza Bossoni Eventos (04.769.869/0001-56) : receber do Clube dos Vinte e Dois (49.022.981/0001-67) recursos provenientes do Convênio 786/2009  (Siconv 704313) , celebrado entre o Ministério do Turismo e a referida entidade, sem comprovar o efetivo pagamento à banda contratada, e em razão da ausência da não comprovação, por meio de documentos, da efetiva realização do show, dos serviços e da infraestrutura contratados de acordo com o plano de trabalho aprovado, em afronta ao art. 63 da Lei 4320/1964, ao art. 93, do Decreto Lei 200/1967, ao art. 56 da Portaria Interministerial 127/2008 e à Clausula Terceira, inciso II, alínea jj do Termo de Convênio;
d) Condutas atribuídas ao Responsável Sr. Túlio Martin Spolon (XXX.707.388-XX) : não comprovar a relação entre os recursos repassados por meio do Convênio 786/2009  (Siconv 704313) e os gastos efetuados, estando ausentes o comprovante de pagamento à banda contratada, os recibos dos serviços prestados e os comprovantes de execução desses serviços; contratar irregularmente show artísticos pela modalidade inexigibilidade de licitação sem a devida apresentação dos contratos de exclusividade registrados em cartório entre artista e empresário; contratar sem justificativa empresas que não participaram da cotação de preços, em afronta ao disposto no caput do art. 56 da Portaria Interministerial 127/208 e na Cláusula Terceira, inciso II, alínea 'jj' do Termo de Convênio, nos art. 25, inciso III e 26 da Lei 8.666/1993, no Acórdão 96/2008-TCU-Plenário, no art. 45 da Portaria Interministerial 127/2008, e no Termo de Convênio, Cláusula Terceira, inciso II, alínea c;
e) informar os responsáveis de que, caso venham a ser condenados pelo Tribunal, os débitos ora apurados serão acrescidos de juros de mora, nos termos do § 1º do art. 202 do RI/TCU;
f) alertar os responsáveis do disposto no art. 46 da Lei 8.443/1992, segundo o qual o Tribunal declarará a inidoneidade do licitante fraudador para participar, por até cinco anos, de licitação na Administração Pública Federal, caso se verifique ocorrência de fraude comprovada à licitação;
g) encaminhar cópia desta instrução aos responsáveis, a fim de subsidiar as manifestações requeridas.
22. O atestado de conclusão de medidas preliminares de peça 63 explicita acerca das citações dos responsáveis:
	Comunicação
	Peça
	Destinatário
	Datas

				Expedição
	Ciência
	Vencimento
	Resposta

	Ofício 0407/2018
	47
	Luiz Donizete Sifoleli Sócio Administrador Sifoleli Alimentos Ltda. (10.874.189/0001-03) [endereço omitido]
	30/5/2018
	2/6/2018, AR peça 52
	18/6/2018
	Sem resposta

	Ofício 0409/2018
	49
	Fabricio José Fernandes Taciba-ME (03.756.695/0001-24) [endereço omitido]
	30/5/2018
	2/6/2018, AR peça 53
	18/7/2018
	Sem resposta

	Ofício 0408/2018
	50
	Túlio Martin Spolon (XXX.707.388-XX) [endereço omitido]
	30/5/2018
	2/6/2018, AR peça 55
	18/6/2018
	Peça 57

	Ofício 0429/2018
	51
	Anderson Cesar Giovanelli Domingues (372.488.548- 24) Representante Legal de Clube dos Vinte e Dois (49.022.981/0001-67) [endereço omitido]
	30/5/2018
	7/6/2018, AR peça 54
	22/6/2018
	Sem resposta

	Ofício 0768/2018
	61
	Silvia Marcela Bossoni Souza Silvia Marcela Bossoni Souza Eventos-ME (04.769.869/0001-56) [endereço omitido]
	25/6/2018
	28/6/2018, AR peça 62
	13/7/2018
	Sem resposta

	* Prazo prorrogado

EXAME TÉCNICO
23. Conforme se observa na tabela anterior, somente a citação feita por meio do Ofício 0408/2018-TCU/Secex-RS, de 22/5/2018, peça 50, ao responsável Túlio Martin Spolon (XXX.707.388-XX) foi respondida com os documentos de peça 57. Nessa peça, em suas páginas 1 e 2, lê-se que a resposta diz respeito ao oficio 0429/2018-TCU/Secex-RS, por intermédio do qual, por sua vez, foi citado o responsável Clube dos Vinte e Dois (49.022.981/0001-67) , peça 51, o qual foi, nesse ato, apresentado por Túlio Martin Spolon (CPF XXX.707.388-XX) .
24. Consoante o parágrafo e a tabela anteriores, não houve resposta aos ofícios discriminados a seguir:
	Comunicação
	Peça
	Destinatário
	Datas

				Expedição
	Ciência
	Vencimento
	Resposta

	Ofício 0407/2018
	47
	Luiz Donizete Sifoleli Sócio Administrador Sifoleli Alimentos Ltda. (10.874.189/0001-03) [endereço omitido]
	30/5/2018
	2/6/2018, AR peça 52
	18/6/2018
	Sem resposta

	Ofício 0409/2018
	49
	Fabricio José Fernandes Taciba-ME (03.756.695/0001-24) [endereço omitido]
	30/5/2018
	2/6/2018, AR peça 53
	18/7/2018
	Sem resposta

	Ofício 0768/2018
	61
	Silvia Marcela Bossoni Souza Eventos-ME (04.769.869/0001-56) [endereço omitido]
	25/6/2018
	28/6/2018, AR peça 62
	13/7/2018
	Sem resposta

	* Prazo prorrogado

25. Portanto, já se pode afirmar, desde agora, que pelo fato de os responsáveis Sifoleli Alimentos Ltda. (10.874.189/0001-03) , Fabricio José Fernandes Taciba-ME (03.756.695/0001-24) e Silvia Marcela Bossoni Souza Eventos-ME (04.769.869/0001-56) não terem respondido aos ofícios citatórios a eles dirigidos, incidiu, com relação a eles, o disposto no art. 12, § 3º, da Lei 8.443/1992, devendo tais responsáveis serem considerados revéis por este Tribunal, para todos os efeitos, dando-se prosseguimento ao processo.
26. A instrução de peça 41 analisou os documentos juntados, como defesa, pelo responsável Clube dos Vinte e Dois (49.022.981/0001-67) , peças 31-36, concluindo por não aceitar as justificativas quanto às irregularidades (peça 31) :
'Não comprovação da locação de 17 banheiros químicos, com infração ao disposto no art. 56 da Portaria Interministerial 127/2008, caput; Cláusula Terceira, inciso II, alínea 'n' do Termo de Convênio; item 20 do Plano de Trabalho; Contrato 2/2009;
Não comprovação da divulgação do evento em duas rádios FM, com infração ao disposto no art. 56 da Portaria Interministerial 127/2008, caput; Cláusula Terceira, inciso II, alínea 'n' do Termo de Convênio; item 14 do Plano de Trabalho; Contrato 4/2009;
Não comprovação da divulgação do evento em dois jornais regionais, com infração ao disposto no art. 56 da Portaria Interministerial 127/2008, caput; Cláusula Terceira, inciso II, alínea 'n' do Termo de Convênio; item 16 do Plano de Trabalho; Contrato 4/2009;
Irregularidades nas cotações prévias de preço (duas das empresas que foram contratadas não participaram da cotação prévia e não são do ramo de serviços previstos no contrato) , com infração ao disposto no art. 45 da Portaria Interministerial 127/2008; Termo de Convênio, Cláusula Terceira, inciso II, alínea c.'
27. Se as alegações prestadas pela responsável na peça 31, p. 1-7, em documento datado de 26/11/2016, forem comparadas com as suas justificativas na peça 57, p. 2-13, percebe-se que, em grande parte, as argumentações se repetem, sendo muitas delas já examinadas pela instrução de peça 41, que não as aceitou consoante os parágrafos 26 e 27 da presente instrução.
28. De texto inédito, o arrazoado de peça 57 alega o seguinte:
'XX) Cumpre esclarecer a referida entidade que as contratações das empresas fora realizada através de licitação, contudo, em que pese a questão dessas contratações, a mesma, deixa claro que nunca houve comprometimento ao princípio da economicidade, haja vista que a mesma sempre busca por melhores preços, conforme artigo 25, inciso III da Lei Federal 8.666/93, É Inexigível a licitação quando houver inviabilidade de competição em especial para contratação de profissional de qualquer setor artístico, diretamente ou através de empresário exclusivo, desde que consagrado pela crítica especializada ou pela opinião pública.
XXI) no tocante no mesmo sentido a própria Lei 13.019/2014, afastou a necessidade de prestação de contas, no sentido de comprovação dos gastos, exigindo apenas a comprovação do cumprimento das metas e objetivos no plano de trabalho, de modo que o controle de contas foi afastado para um segundo plano, valorizando-se a eficácia da parceria, ou seja, o real atingimento dos objetivos e metas buscados por meio dela.
XXII) Quanto ao acima exposto, aplica-se, também, ao presente questionamento, haja vista que a legislação (Lei 13.019/2014) que, atualmente regula o repasse de recursos públicos para organizações da sociedade civil sequer exige a prestação de contas tradicional, consistente na demonstração do pagamento das despesas com os recursos públicos, devendo apenas ser demonstrado cumprimento das metas estipuladas.
Em uma visão clássica, tais determinações trazidas pelo novo dispositivo legal, podem parecer abrir margem para irregularidades, mas, longe disso, em verdade, busca-se um real proveito ao interesse público, e, por consequência, para a sociedade, devendo a entidade parceira cumprir com suas metas, em detrimento de um enfoque puramente na comprovação de gastos.
Neste ponto, verifica-se que a finalidade da parceria era permitir à população o acesso à cultura e ao lazer, por meio da entrada franca em evento cultural, com mais de 40 anos de tradição no município, sendo esse plenamente atendido.
Destarte, tem-se que julgar irregulares as contas em relação ao repasse, por meio de convênio em questão, por uma simples questão de formalidade que já está em descompasso com a legislação mais atual (Lei 13.019/2014) , sendo que os objetivos da parceria foram cumpridos, impedindo-a de receber novos recursos e, por consequência, de manter a sua atuação, ofende os princípios constitucionais da razoabilidade e proporcionalidade, devendo ser reformada a decisão inicial, para que sejam consideradas regulares as contas em questão.
XXIII) Mais uma vez esclarecemos que a referida entidade do Clube dos 22, é formada de pessoas sérias, idôneas e amantes do rodeio, por isso lutam tanto pela manutenção da mesma, e que em hipótese alguma existe má-fé para com seus negócios, até pelo fato de que a mesma já fora passada por ampla investigação junto ao Ministério Público local, conforme citado acima. Por fim o laudo pericial comprovou que a ausência do numerário de recursos municipais e federais, agravaria o prejuízo gerado pela festa, denotando-se a necessidade do dinheiro público.
Quanto ao Órgão Concessor:
ATENDIMENTO DOS PRINCÍPIOS DA ADMINISTRAÇÃO PÚBLICA
Quanto aos princípios da legalidade, impessoalidade, moralidade, publicidade, economicidade e eficiência.
Primeiramente, registre-se que, tratando-se de julgamento interno de prestação de contas, a simples aprovação dessas pressupõe intrinsecamente o atendimento dos princípios que norteiam a administração pública.
Em suma, não há como se falar em aprovação das contas da entidade pelo ente concedente, sem que se reputasse presente a observância dos princípios da administração pública, visto que impossível a primeira sem a existência da segunda.
Assim, desnecessária a referência expressa aos ditos princípios, visto que a simples aprovação interna das contas, sem restrições, supriria aquela.
Porém, para que não se alegue, a omissão em tal ponto, passa-se a análise especificada dos referidos princípios:
LEGALIDADE: O repasse baseou-se em convênio por intermédio do Ministério do Turismo sob 704313/2009.
IMPESSOALIDADE: A escolha da entidade baseou-se em questões objetivas, dentre elas ser a única com capacidade técnica, física e organizacional para realizar o objeto da parceria, bem como ser consolidada no âmbito municipal, sendo certificada como entidade de utilidade pública, firmando parcerias com a administração municipal há mais de 10 anos.
Quanto às contratações realizadas pela entidade, essas observaram as disposições normativas aplicáveis, sendo precedidas de licitações/cotações e análise de mercado.
MORALIDADE: Não subsistem vícios que afrontem a moralidade do repasse.
PUBLICIDADE: Houve a devida observância do princípio da publicidade, em um primeiro momento, com a publicação e com a divulgação da parceria realizada. Em um segundo momento, o dever de publicidade continuou a ser observado, constando em todos os cartazes de divulgação a parceria com o ente Federal.
EFICIÊNCIA E ECONOMICIDADE: Os dois princípios, além de estarem intrinsicamente ligados, foram amplamente atendidos, pois, por meio da parceria celebrada, foi possível garantir à população o seu direito constitucional ao lazer, através do acesso gratuito ao evento, valendo-se de toda a estrutura física da entidade, além de seu amplo conhecimento técnico, valendo-se de um valor menor do que seria necessário, caso a administração municipal fosse realizar diretamente.
Destarte, verifica-se que o convênio para o repasse celebrado entre a entidade clube dos 22 e o Ministério do Turismo, observou estritamente os princípios norteadores da administração pública.
DA AUSÊNCIA DE DANO AO ERÁRIO
Portanto, não houve qualquer violação aos princípios norteadores da administração pública, a contribuição seguiu todos os parâmetros da legislação.
Não há qualquer prejuízo ao erário, pois os serviços foram totalmente executados. É fato incontroverso que não houve prejuízo ao erário, tão menos enriquecimento ilícito e ainda qualquer violação de princípios norteadores da Administração Pública.
Da defesa, verifica-se a inexistência de elemento subjetivo (dolo ou culpa) o que afastam a configuração do ato de fraude a licitação, com base nos elementos trazidos aos Autos, sendo possível concluir pela ausência de elemento subjetivo de dolo, sendo de que não pode ser caracterizado fraude a licitação, pelo simples fato de que as empresas ganhadoras da mesma, estão respondendo também em outros convênios não aprovados, ou seja, a entidade não tem nenhuma ligação com outros convênios não aprovados, tão pouco com as empresas ganhadoras da licitação.
Ante o exposto, na certeza de ter atendido ao que busca esse r. Órgão público, brada no sentido os peticionários de que sejam aprovadas as suas explicações contidas no bojo do presente documento, e consequentemente que seja aprovado a referida prestação de contas mesmo com ressalvas, e por fim, que seja julgado insubsistente a referida devolução dos valores repassados.'
29. Quanto à primeira alegação constante no parágrafo anterior, remete-se à análise feita na instrução de peça 41, quanto à irregularidade 'Ausência de justificativa para inexigibilidade de licitação devido a não apresentação de contrato de exclusividade, mas sim de carta de exclusividade apenas para o dia do evento, com infração ao disposto no art. 25, inciso III e 26 da Lei 8.666/1993, Acórdão 96/2008-TCU-Plenário, Termo de Convênio, Cláusula Terceira, inciso II, alínea jj', transcrita a seguir, com a qual se concorda, salientando-se o caráter excepcionalíssimo de uma contração com base no art. 25 da Lei 8666/1993, diferente das contrações que ocorreram neste convênio:
'29. Com referência à ausência de justificativas para inexigibilidade de licitação, não foi esclarecida na resposta à citação.
30. Conforme salientou o MTur na sua análise da prestação de contas, o convenente não apresentou nenhum documento que explicitasse as razões de escolha do fornecedor, tampouco demonstrou que os valores cobrados estão de acordo com os praticados no mercado, indo de encontro ao preconizado nos arts. 25, inciso III e 26 da Lei 8.666/1993. Forneceu carta de exclusividade das atrações artísticas apenas para apresentação no dia e local do evento (peça 1, p. 195; peça 8, p. 12) .
31. No que pertine a exclusividade, o concedente havia constatado que a empresa contratada pelo Clube dos Vinte e Dois, Sílvia Marcela Bossoni Souza Eventos, atuou como mera intermediária dos serviços, pois não apresentou contrato do artista com representante exclusivo, conforme preconiza o Acórdão 96/2008-TCU-Plenário, sugerindo a glosa do valor de R$ 57.000,00 referente à contratação artística materializada no Contrato 1/2009 (peça 1, p. 196; peça 8, p. 14-20, 75) .
32. Não obstante a condição acima ser de conhecimento do convenente, estando prevista no Termo de Convênio, Cláusula Terceira, inciso II, alínea jj, entendimentos recentes deste Tribunal tendem avaliar esta infração com uma impropriedade, como o Acórdão 2874/2018-TCU-Segunda Câmara, segundo o qual:
'9.2.1. a apresentação apenas de autorização/atesto/carta de exclusividade que confere exclusividade ao empresário do artista somente para o (s) dia (s) correspondente (s) à apresentação deste, sendo ainda restrita à localidade do evento, não atende aos pressupostos do art. 25, inciso III, da Lei 8.666/1993, representando impropriedade na execução do convênio;
9.2.2. do mesmo modo, contrariam o sobredito dispositivo legal as situações de contrato de exclusividade - entre o artista/banda e o empresário - apresentado sem registro em cartório, bem como de não apresentação, pelo convenente, do próprio contrato de exclusividade;
9.2.3. tais situações, no entanto, podem não ensejar, por si sós, o julgamento pela irregularidade das contas tampouco a condenação em débito do (s) responsável (is) , a partir das circunstâncias inerentes a cada caso concreto, uma vez que a existência de dano aos cofres públicos, a ser comprovada mediante instauração da devida tomada de contas especial, tende a se evidenciar em cada caso, entre outras questões, quando:
9.2.3.1. houver indícios de inexecução do evento objeto do convênio; ou
9.2.3.2. não for possível comprovar o nexo de causalidade, ou seja, que os pagamentos tenham sido recebidos pelo artista ou por seu representante devidamente habilitado, seja detentor de contrato de exclusividade, portador de instrumento de procuração ou carta de exclusividade, devidamente registrados em cartório.'
33. No caso em questão, não foram trazidos aos autos comprovantes de recebimento do pagamento por parte da banda contratada, dos valores previstos no plano de trabalho, não sendo possível estabelecer o nexo de causalidade entre os pagamentos efetuados e os serviços prestados.
34. Quanto à empresa contratada, que foi especificamente remunerada para promover o evento, esperava-se apresentação de documentos suficientes para comprovar as atividades por ela desempenhadas, a exemplo de contratos, recibos/notas fiscais emitidos pela banda subcontratada e assinados pelos seus representantes legais.
35. Como não houve tal comprovação, não há como afastar a hipótese de inexecução dos serviços contratados ou de não aplicação do recurso do convênio no objeto previsto no plano de trabalho (apresentação da banda) , razão pela qual a empresa responde solidariamente pelo débito no valor do contrato, de R$ 57.000,00, e por esse motivo será citada a apresentar alegações de defesa.'
30. Nos itens XXI) e XXII) retrotranscritos, o responsável alega que a Lei 13.019/2014 '...afastou a necessidade de prestação de contas, no sentido de comprovação dos gastos, exigindo apenas a comprovação do cumprimento das metas e objetivos no plano de trabalho, de modo que o controle de contas foi afastado para um segundo plano, valorizando-se a eficácia da parceria, ou seja, o real atingimento dos objetivos e metas buscados por meio dela'.
31. Essa interpretação vai de encontro ao disposto no art. 70, parágrafo único, da Constituição Federal, que estabelece que 'Parágrafo único. Prestará contas qualquer pessoa física ou jurídica, pública ou privada, que utilize, arrecade, guarde, gerencie ou administre dinheiros, bens e valores públicos ou pelos quais a União responda, ou que, em nome desta, assuma obrigações de natureza pecuniária. (Redação dada pela Emenda Constitucional 19, de 1998) '. E, como se sabe, para serem válidas, as normas infraconstitucionais editadas na vigência da lei fundamental devem obedecer a seu comando. Também o art. 93 do Decreto-Lei 200/1967 dispõe que 'Art. 93. Quem quer que utilize dinheiros públicos terá de justificar seu bom e regular emprego na conformidade das leis, regulamentos e normas emanadas das autoridades administrativas competentes.'.
32. Em nível jurisprudencial, cita-se o processo Processo 002.026/2014-7, de relatoria do Ministro Benjamin Zymler, em que foi consultado o Ministério Público acerca da exegese dessa lei. Em resposta, o Parquet assim se posicionou: 'Conclui-se, pois, em resposta à primeira questão formulada por Vossa Excelência, que não é possível dispensar a análise da execução financeira das parcerias firmadas com fundamento na Lei 13.019/2014, mesmo na hipótese de aprovação das metas e dos resultados previstos no plano de trabalho.'.
33. No item XXIII-) , é afirmado que a entidade do Clube dos 22 é formada de pessoas sérias, idôneas e amantes do rodeio, por isso, lutam tanto pela sua manutenção, e que, em nenhuma hipótese, existe má-fé para com seus negócios. Finda por dizer que o laudo pericial comprovou que a ausência do numerário de recursos municipais e federais agravaria o prejuízo gerado pela festa, denotando-se a necessidade do dinheiro público. Analisando-se essa afirmação, em primeiro lugar, esclarece-se que a existência ou não de má-fé será abordada ao final desta instrução. Já, quanto às demais afirmações, ressalta-se que a análise aqui feita é técnica e visa a verificar o cumprimento ou não de regras cogentes específicas, a que todos os gestores de recursos públicos estão sujeitos, consoante o art. 70, parágrafo único, da Constituição Federal e o art. 93 do Decreto-lei 200/1967.
34. Nos dois últimos tópicos, a defesa tenta demonstrar o atendimento dos princípios da administração pública e a ausência de dano ao erário. Essas duas alegações já foram objeto da manifestação da instrução de peça 41, com a qual a presente instrução concorda. Transcrevem-se, a seguir, os parágrafos pertinentes da mencionada instrução, redigidos após a análise das alegações feitas pelo responsável Clube dos Vinte e Dois no documento de peça 31.
'49. Todavia, nenhum dos questionamentos foi esclarecido, sendo evidenciada falta de coerência e transparência no processo de cotação de preços, contratações, pagamentos e comprovação da execução do objeto do convênio, configurando afronta aos princípios da impessoalidade, moralidade e economicidade, reforçados pelas irregularidades não sanadas apontadas nos itens 21, 25, 28, 35.
50. No que se refere à responsabilidade, o prejuízo ao erário decorrente da ausência de comprovação da efetiva utilização dos recursos na realização do evento é imputável ao gestor do convênio e às empresas contratadas, na linha de entendimento exposta no voto do Ministro Bruno Dantas condutor do Acórdão 133/2015-TCU-Primeira Câmara: (...) no que se refere à empresa contratada para realizar o evento, não há como a eximir de responsabilidade, uma vez ter recebido por um serviço que não restou comprovado, já que não há evidências que permitam outra conclusão.'
CONCLUSÃO
35. Dado que a análise das argumentações apresentadas no documento de peça 57 em nada alteraram as conclusões a que chegou a instrução de peça 41, mantêm-se as informações ali feitas em cumprimento ao Memorando-Circular 33/2014-Segecex, os quais se reproduzem a seguir.
'Não comprovação da correta utilização dos recursos federais recebidos para pagar os serviços prestados na contratação realizada no âmbito do Convênio 786/2009  (Siconv 704313) , que teve por objeto incentivar o turismo por meio da implementação do projeto 'V Rodeio Festival'
a) situação encontrada: as três empresas contratadas receberam do Clube dos Vinte e Dois a totalidade dos recursos proveniente do Convênio 786/2009, sem que tenha restado comprovado efetivo pagamento à banda e aos profissionais e serviços previstos para a realização do evento, em desacordo acordo com o plano de trabalho e o termo de convênio aprovados;
b) objeto no qual foi constatada a irregularidade: Convênio Siconv 704313/2009;
c) critérios: art. 63 da Lei 4320/1964; art. 93, do Decreto Lei 200/1967;
d) evidências presentes nos autos, com a indicação das peças e das páginas em que se encontram: não constam nos autos comprovantes de recebimento por parte dos prestadores dos serviços, conforme valores determinados no plano de trabalho, logo não há correlação entre o recurso do convênio e os pagamentos efetuados;
e) causas do achado ou da constatação: descumprimento da prestação de contas (não apresentação da comprovação dos itens pagos efetivamente com o recurso do convênio) ;
f) efeitos ou consequências, potenciais ou reais: impossibilidade de se correlacionar a execução do objeto do convênio com os recursos repassados (nexo de causalidade) , caracterizando débito no valor de R$ 250.000,00;
g) identificação e qualificação do responsável: 3S Eventos - Sifoleli Alimentos Ltda. (10.874.189/0001-03) ; Fabrício José Fernandes Taciba-ME (03.756.695/0001-24) e SMB Eventos - Silvia Marcela Souza Bossoni Eventos (04.769.869/0001-56) , como empresas contratadas;
Nexo de Causalidade: A ausência da documentação exigida pela legislação para a prestação de contas impede o estabelecimento do nexo causal entre as despesas efetuadas com os recursos repassados e a execução física do objeto proposto no objeto do convênio. Restaram demonstradas infringências ao art. 63 da Lei 4320/1964, e o art. 93, do Decreto Lei 200/1967;
 (...) 
Não comprovação da correta utilização dos recursos federais recebidos no âmbito do Convênio 786/2009 (Siconv 704313) , que teve por objeto incentivar o turismo por meio da implementação do projeto 'V Rodeio Festival'
a) situação encontrada: o convenente não logrou comprovar a relação entre os recursos repassados por meio do Convênio 786/2009 e os gastos efetuados, estando ausentes o comprovante de pagamento à banda contratada, os recibos dos serviços prestados e os comprovantes de execução desses serviços. Também não comprovou que as contratações se deram pelo devido processo licitatório, sem justificativa para a escolha das empresas vencedoras nem para a inexigibilidade de licitação praticada;
b) objeto no qual foi constatada a irregularidade: Convênio Siconv 704313/2009; contratos 1,2,3 e 4/2009;
c) critérios: art. 56 da Portaria Interministerial 127/2008, caput; Cláusula Terceira, inciso II, alínea 'n' do Termo de Convênio; art. 63 da Lei 4320/1964, o art. 93, do Decreto Lei 200/1967; art. 25, inciso III e 26 da Lei 8.666/1993, Acórdão 96/2008-TCU-Plenário, Termo de Convênio, Cláusula Terceira, inciso II, alínea jj; art. 45 da Portaria Interministerial 127/2008; Termo de Convênio, Cláusula Terceira, inciso II, alínea c;
d) evidências presentes nos autos, com a indicação das peças e das páginas em que se encontram: não constam nos autos comprovantes de recebimento por parte dos prestadores efetivos dos serviços conforme valores determinados no plano de trabalho, tendo havido saques na conta corrente do convênio sem correlação com os pagamentos efetuados; cotações de preço (peça 9, p. 7-28, 29,30) ; Contratos 2,3 e 4/2009 (peça 1, p. 50-82) ;
e) causas do achado ou da constatação: descumprimento da prestação de contas (não apresentação da comprovação dos itens efetivamente pagos com o recurso oriundo do convênio) ; as empresas que foram contratadas não participaram da cotação prévia de preços, ou participaram de forma incompleta; duas das empresas contratadas não são do ramo de serviços previstos no contrato; contratação irregular por inexigibilidade de licitação;
f) efeitos ou consequências, potenciais ou reais: impossibilidade de se correlacionar a execução do objeto do convênio com os recursos repassados, caracterizando débito no valor de R$ 250.000,00; no caso da inexigibilidade indevida de licitação, a empresa contratada pelo convenente atuou como mera intermediária dos serviços, pois não apresentou contrato do artista com representante exclusivo, e se a exclusividade é condicionada e temporária, em regra não haveria impossibilidade de competição, não configurando caso de inexigibilidade; no caso de irregularidade na cotação de preços, há afronta aos princípios da impessoalidade, moralidade e economicidade;
g) identificação e qualificação do responsável: Túlio Martin Spolon;
Cargo à época da ocorrência: Presidente do Clube dos Vinte e Dois;
Período de gestão: de 21/1/2009 a 31/12/2010 (peça 12) 
Conduta: Irregularidade na prestação de contas do Convênio 704313/2009
Nexo de Causalidade: A ausência da documentação exigida pela legislação para a prestação de contas impede o estabelecimento do nexo causal entre as despesas efetuadas com os recursos repassados e a execução física do objeto proposto no objeto do convênio. Restaram demonstradas infringências ao art. 56 da Portaria Interministerial 127/2008, caput; Cláusula Terceira, inciso II, alínea 'n' do Termo de Convênio; art. 63 da Lei 4320/1964, e art. 93, do Decreto Lei 200/1967; quanto à inexigibilidade, a ausência de representação exclusiva no processo de contratação de apresentações artísticas por inexigibilidade de licitação representa grave infração às normas atinentes às licitações e contratos da Administração Pública e induz à impugnação dos dispêndios de recursos federais efetuados com base nas contratações irregulares; e no caso de irregularidade na cotação de preços, há afronta aos princípios da impessoalidade, moralidade e economicidade;
Culpabilidade: na condição de presidente da entidade convenente e signatário da avença, responde pela execução e prestação de contas do convênio firmado;
h) desfecho sucinto acerca do achado ou da constatação: Conclui-se, portanto, haver débito no valor de R$ 250.000,00, decorrente da não comprovação da execução dos serviços por meio dos recursos do convênio, em desacordo com o disposto no caput do art. 56 da Portaria Interministerial 127/208 e na Cláusula Terceira, inciso II, alínea 'jj' do Termo de Convênio, nos art. 25, inciso III e 26 da Lei 8.666/1993, Acórdão 96/2008-TCU-Plenário, art. 45 da Portaria Interministerial 127/2008, Termo de Convênio, Cláusula Terceira, inciso II, alínea c, devendo, por isso, ser promovida a citação de Túlio Martin Spolon e do Clube dos Vinte e Dois, com fundamento no art. 10, § 1º, e 12, incisos I e II, da Lei 8.443/1992.'
36. Em primeiro lugar, destaca-se, nesta conclusão, como já se registrou anteriormente, que pelo fato de os responsáveis Sifoleli Alimentos Ltda. (10.874.189/0001-03) , Fabricio José Fernandes Taciba-ME (03.756.695/0001-24) e Silvia Marcela Bossoni Souza Eventos-ME  (04.769.869/0001-56) não terem respondidos aos ofícios citatórios a eles dirigidos, consoante o atestado de conclusão de medidas preliminares de peça 63, incidiu, com relação a eles, o disposto no art. 12, § 3º, da Lei 8.443/1992, devendo tais responsáveis serem considerados revéis por este Tribunal, para todos os efeitos, dando-se prosseguimento ao processo.
37. Destaca-se, ainda, com relação a esses responsáveis arrolados no parágrafo anterior, que, em cumprimento ao disposto no parágrafo único do art. 70 da Constituição Federal e no art. 93 do Decreto-lei 200/1967, eles deveriam ter-se esmerado em provar a boa e regular aplicação dos recursos recebidos, mas, como exposto, não o fizeram. Pelo fato de, devidamente citados, não produzirem defesa, sendo revéis, não há falar na aplicação do § 1º do art. 12 da Lei 8.443/1992, ou seja, na concessão de novo e improrrogável prazo para o recolhimento da importância devida aos responsáveis cuja defesa for rejeitada pelo Tribunal ali estabelecido nem tampouco na possibilidade de sanarem o processo consoante o § 2º desse mesmo artigo, dando-se prosseguimento ao processo; no sentido de, ante a revelia, estarem as contas em condições de serem, desde logo, apreciadas no mérito, citam-se os Acórdão 4072/2010-TCU-Primeira Câmara, relator Ministro Valmir Campelo, 2064/2011-TCU-1ª Câmara, relator Ministro Ubiratan Aguiar, e 6182/2011-TCU-1ª Câmara, relator Ministro-Substituto Weder Oliveira.
38. Embora a resposta constante na peça 57 diga respeito ao Ofício 0429/2018-TCU/Secex-RS, de 25/5/2018, peça 51, endereçado ao Clube dos Vinte e Dois (49.022.981/0001-67) , acredita-se que o responsável Túlio Martin Spolon (XXX.707.388-XX) não deva ser considerado revel, porquanto ele assina, mesmo que como presentante, peça 57, p. 2, o expediente de defesa, junto com o Clube dos Vinte e Dois, peça 57, p. 13.
39. Ressalta-se que, conforme a Súmula 286 deste Tribunal, 'A pessoa jurídica de direito privado destinatária de transferências voluntárias de recursos federais feitas com vistas à consecução de uma finalidade pública responde solidariamente com seus administradores pelos danos causados ao erário na aplicação desses recursos'. E, como já se mencionou nesta instrução, os recursos federais foram repassados em uma parcela, mediante a ordem bancária 09OB801411, no valor de R$ 250.000,00, emitida em 21/9/2009 (peça 1, p. 44) . Os recursos foram creditados na conta específica em 24/9/2009 (peça 8, p. 178) , cuja correntista era o Clube dos Vinte e Dois, convenente do Convênio-MTur 704313/2009, peça 1, p. 25-42. Fica clara, portanto, a responsabilidade dessa entidade, em face do disposto no parágrafo único do art. 70 da Constituição Federal que estabelece: 'Parágrafo único. Prestará contas qualquer pessoa física ou jurídica, pública ou privada, que utilize, arrecade, guarde, gerencie ou administre dinheiros, bens e valores públicos ou pelos quais a União responda, ou que, em nome desta, assuma obrigações de natureza pecuniária. (Redação dada pela Emenda Constitucional 19, de 1998) . Parágrafo único. Prestará contas qualquer pessoa física ou jurídica, pública ou privada, que utilize, arrecade, guarde, gerencie ou administre dinheiros, bens e valores públicos ou pelos quais a União responda, ou que, em nome desta, assuma obrigações de natureza pecuniária (Redação dada pela Emenda Constitucional 19, de 1998) '
40. O § 3º do art. 202 do Regimento Interno deste Tribunal - RI/TCU condiciona o proferimento, mediante acórdão, de deliberação de rejeição das alegações de defesa, dando-se ciência ao responsável para que, em novo e improrrogável prazo de quinze dias, recolha a importância devida, estabelecida pelo § 1º do art. 12 da Lei 8.443/1992, à comprovação dos requisitos do parágrafo a ele anterior e a subsistência do débito. O § 2º do art. 202 do RI/TCU, por sua vez, estabelece o seguinte: '§ 2º na oportunidade da resposta à citação, será examinada a ocorrência de boa-fé na conduta do responsável e a inexistência de outra irregularidade nas contas'. Começa-se por se salientar que, no Exame Técnico e no primeiro parágrafo da Conclusão desta instrução, ficou demonstrada a ocorrência de irregularidades quanto à execução do convênio ora em análise, preenchendo-se, portanto, um dos dois requisitos deste último parágrafo regulamentar.
41. Como se lê, o transcrito § 2º exige, além da inexistência de outra irregularidade nas contas, a ocorrência de boa-fé na conduta do responsável para que seja proferida a rejeição das alegações de defesa e dada ciência ao responsável para que, em novo e improrrogável prazo de quinze dias, recolha a importância devida. Analisar-se-á, portanto, a conduta de Túlio Martin Spolon, porquanto não é possível examinar a boa-fé de uma pessoa fictícia, jurídica, Clube dos Vinte e Dois, consoante ensina o então Procurador-Geral Lucas Rocha Furtado, no processo TC Processo 006.517/2006-1, de relatoria do Ministro Ubiratan Aguiar, 'De qualquer forma, vê-se que a boa-fé, seja objetiva seja subjetiva, somente pode ser analisada em relação à conduta humana, não podendo ser avaliada em relação a uma pessoa jurídica.'.
42. Conforme o que foi registrado no Exame Técnico e no primeiro parágrafo da Conclusão desta instrução, não há como se vislumbrar a boa-fé na conduta do responsável Túlio Martin Spolon. Com efeito, não alcançou ele o intento de comprovar a aplicação de parte dos recursos por ele geridos, restringindo-se a apresentar justificativas improcedentes e incapazes de elidir a irregularidade cometida.
43. O Parquet, ao dar seu Parecer no processo TC Processo 031.859/2014-3, da relatoria do Ministro Múcio Teixeira, arrola duas jurisprudências no sentido de que as contas da pessoa jurídica de direito privado - neste processo, Clube dos Vinte e Dois - já estão em condições de serem julgadas, caso não se comprove a boa-fé do seu administrador:
'O exame da boa-fé, para fins de concessão de novo prazo para o recolhimento do débito sem a incidência de juros de mora (art. 202 do Regimento Interno/TCU) , quando envolver pessoa jurídica de direito privado, será feito, em regra, em relação à conduta de seus administradores, uma vez que os atos destes obrigam a pessoa jurídica, desde que exercidos nos limites dos poderes definidos no ato constitutivo do ente (art. 47 do Código Civil) (Acórdão 1915/2015-TCU-Plenário) .
Não reconhecida a boa-fé na conduta da pessoa física responsável pelo débito apurado, não há razões, em termos de isonomia, economia processual e fundamento jurídico, para que seja conferida oportunidade preliminar de recolhimento de débito (art. 202, § 3º, do Regimento Interno/TCU) à pessoa jurídica responsabilizada solidariamente pelo dano (em face da impossibilidade de avaliação da boa-fé deste tipo de ente) , devendo o Tribunal, desde logo, proferir o julgamento definitivo de mérito pela irregularidade das contas' (Acórdão 2649/2015-TCU-Segunda Câmara) .
44. Assim, tendo em vista o disposto no § 6º do art. 202 do RI/TCU, o Tribunal já pode, desse logo, proferir o julgamento definido das contas dos responsáveis Clube dos Vinte e Dois e Túlio Martin Spolon.
45. Este Tribunal, em diversos julgados, a exemplo do Acórdão 5055/2015-TCU-Segunda Câmara, da relatoria da Ministra Ana Arraes, decidiu, seguindo o voto do relator, que, quando os elementos contidos no processo demonstrarem concretamente a não comprovação da boa e regular aplicação dos recursos públicos federais transferidos pelo convênio, se configura dano ao erário decorrente de ato de gestão ilegítimo ou antieconômico. Assim, segundo ainda esse voto, 'a condenação deve fundamentar-se nas alíneas 'b' e 'c' do inciso III do art. 16 da Lei 8.443/1992'. Por conseguinte, propor-se-á, no item seguinte desta instrução, que sejam julgadas irregulares as contas dos responsáveis Túlio Martin Spolon (XXX.707.388-XX) , Clube dos Vinte e Dois (49.022.981/0001-67) e empresas 3S Eventos - Sifoleli Alimentos Ltda. (10.874.189/0001-03) , Fabrício José Fernandes Taciba-ME (03.756.695/0001-24) e Silvia Marcela Souza Bossoni Eventos (04.769.869/0001-56) , com fundamente no art. 16, inciso III, alíneas 'b' e 'c'.
46. Quanto à possibilidade de incidência do art. 46 da Lei 8.443/1992 - 'Art. 46. Verificada a ocorrência de fraude comprovada à licitação, o Tribunal declarará a inidoneidade do licitante fraudador para participar, por até cinco anos, de licitação na Administração Pública Federal.' - cujo alerta foi proposto pela instrução de peça 41 às empresas 3S Eventos - Sifoleli Alimentos Ltda. (10.874.189/0001-03) , Fabrício José Fernandes Taciba-ME (03.756.695/0001-24) e Silvia Marcela Souza Bossoni Eventos (04.769.869/0001-56) , acredita-se que tal declaração não caberia no presente caso, porquanto aquele artigo estabelece, para tanto, que seja verificada a ocorrência de fraude comprovada à licitação, enquanto que o que se pôde verificar, neste processo, foi, como se já se mencionou, a ausência da documentação exigida pela legislação para a prestação de contas impedindo o estabelecimento do nexo causal entre as despesas efetuadas com os recursos repassados e a execução física do objeto proposto no objeto do convênio.
PROPOSTA DE ENCAMINHAMENTO
47. Diante do exposto, submetem-se os autos à consideração superior, propondo-se ao Tribunal:
a) considerar revéis os responsáveis Sifoleli Alimentos Ltda. (10.874.189/0001-03) , Fabricio José Fernandes Taciba-ME (03.756.695/0001-24) e Silvia Marcela Bossoni Souza Eventos-ME  (04.769.869/0001-56) ;
b) julgar irregulares as contas dos responsáveis Túlio Martin Spolon (XXX.707.388-XX) , Clube dos Vinte e Dois (49.022.981/0001-67) e empresas 3S Eventos - Sifoleli Alimentos Ltda. (10.874.189/0001-03) , Fabrício José Fernandes Taciba-ME (03.756.695/0001-24) e Silvia Marcela Souza Bossoni Eventos (04.769.869/0001-56) , nos termos dos arts. 1º, inciso I, 16, inciso III, alíneas 'b' e 'c', da Lei 8.443/1992, e condenando-os, solidariamente, ao pagamento das quantias a seguir especificadas, com a fixação do prazo de quinze dias, a contar da notificação, para comprovarem, perante o Tribunal (art. 214, inciso III, alínea 'a', do Regimento Interno deste Tribunal) , o recolhimento das dívidas aos cofres do Tesouro Nacional, atualizada monetariamente e acrescidas dos juros de mora, calculados a partir da data discriminada, até a data do recolhimento, abatendo-se, na oportunidade, a quantia já ressarcida, na forma prevista na legislação em vigor: 
	3S Eventos - Sifoleli Alimentos Ltda. em solidariedade com Tulio Martin Spolon e Clube dos Vinte e Dois

	VALOR ORIGINAL (R$) 
	DATA DA OCORRÊNCIA

	68.358,69
	5/8/2009

	Fabrício José Fernandes Taciba-ME em solidariedade com Tulio Martin Spolon e Clube dos Vinte e Dois

	VALOR ORIGINAL (R$) 
	DATA DA OCORRÊNCIA

	65.925,93
	5/8/2009

	Silvia Marcela Souza Bossoni Eventos em solidariedade com Tulio Martin Spolon e Clube dos Vinte e Dois

	VALOR ORIGINAL (R$) 
	DATA DA OCORRÊNCIA

	115.715,95
	6/8/2009

c) com fundamento no § 3º do art. 16 da Lei 8.443/92, remeter cópia deste acórdão ao Ministério Público da União, para o ajuizamento das ações que considerar cabíveis."
É o Relatório.

José Roberto de Carvalho (272.563/OAB-SP) e outros, representando Clube dos Vinte e Dois.

Procurador Marinus Eduardo De Vries Marsico.

TOMADA DE CONTAS ESPECIAL. CONVÊNIO. MINISTÉRIO DO TURISMO. REALIZAÇÃO DE EVENTO. IMPUGNAÇÃO DE DESPESAS. CITAÇÃO. REVELIA. IRREGULARIDADE NA EXECUÇÃO FINANCEIRA. IRREGULARIDADE DAS CONTAS. DÉBITO. MULTA.

TOMADA DE CONTAS ESPECIAL (TCE)

Secretaria de Controle Externo de Tomada de Contas Especial (SecexTCE).

Trata-se de tomada de contas especial (TCE) instaurada pelo Ministério do Turismo (MTur) em desfavor da entidade Clube dos Vinte e Dois e de seu presidente à época, Túlio Martin Spolon, em razão de impugnação de despesas decorrentes de irregularidades na comprovação físico-financeira do Convênio 786/2009 (Siconv 704313) , cujo objeto era prover apoio financeiro à realização do evento "V Rodeio Festival" em Monte Aprazível-SP, de 5 a 10 de agosto de 2009.
O convênio foi firmado no valor de R$ 276.000,00, sendo R$ 250.000,00 (90,58%) à conta do órgão concedente e R$ 26.000,00 (9,42%) a título de contrapartida do ente privado. Os recursos federais foram liberados por meio da ordem bancária 09OB801411, creditada na conta específica do convênio em 23/9/2009.
Na fase interna da TCE, o órgão concedente concluiu pela impugnação total das despesas, devido a irregularidades na documentação exigida para a prestação de contas. O Controle Interno anuiu a esse posicionamento.
No âmbito do TCU, foi promovida diligência ao MTur com vistas a obter, na íntegra, o processo administrativo relacionado ao convênio, inclusive os documentos apresentados pelo convenente a título de prestação de contas. A comunicação foi atendida.
Em um segundo momento, promoveu-se a citação do Clube dos Vinte e Dois e de seu presidente à época, Túlio Martin Spolon, cuja resposta foi analisada na instrução de peça 41. Após exame técnico, promoveu-se citação das empresas contratadas e beneficiárias de pagamentos com recursos federais para fins de consecução do objeto, nos termos da instrução de peça 64. Ambas se encontram transcritas no Relatório.
Em análise de mérito, a secretaria especializada concluiu pela rejeição das alegações de defesa da entidade convenente e de seu ex-presidente, assim como pela revelia das empresas contratadas pelo convenente. A proposta é julgar irregulares as presentes contas, com imputação do débito integral e aplicação da multa prevista no art. 57 da Lei 8.443/1992.
Divirjo das análises empreendidas pela unidade instrutora com relação ao cálculo e à responsabilidade pelo débito apurado nos autos, pelos motivos que passarei a expor. Não obstante, incorporo os demais fundamentos às minhas razões de decidir, especialmente os que dizem respeito às irregularidades não ensejadoras de dano ao erário, no que não contrariar o presente Voto. 
De início, é imperioso destacar que em nenhum momento se questionou a efetiva execução do objeto. Ao contrário, os autos trazem indicativos de que o evento foi de fato realizado, conforme elementos contidos nas peças 35-36. Adicionalmente, meu Gabinete localizou dois vídeos que corroboram referida conclusão (vide: http://www.youtube.com/watch?v=ecqqtz2c3qc e http://www.youtube.com/watch?v=AExTpfqRBv8, acesso em 31/7/2019) , dentre outros registros disponíveis na internet.
Portanto, o exame concentrar-se-á em três aspectos controversos oriundos da prestação de contas: (i) a comprovação das despesas efetuadas; (ii) a forma de contratação de artistas para o evento e comprovação desse elemento de despesa; e (iii) a não comprovação de que os valores arrecadados com a cobrança de ingressos ou venda de bens e serviços produzidos ou fornecidos no âmbito do convênio foram revertidos para a consecução do objeto ou recolhidos à conta do Tesouro Nacional.
I - DA COMPROVAÇÃO DAS DESPESAS EFETUADAS
No que tange à demonstração de gastos no âmbito do convênio, é indispensável retomar pontos cruciais do trâmite processual, por meio de um breve histórico do trâmite desta TCE, visto que impactam sobremaneira na conclusão a que chegarei ao final do presente Voto. 
A partir da apresentação da prestação de contas e após medidas saneadoras, foi emitida a Nota Técnica de Reanálise 1.401/2013 (peça 1, p. 184-188) , por meio da qual o concedente, inicialmente, aprovou a execução física e o alcance do objeto proposto com as seguintes ressalvas (destaquei) :
"De acordo com as peças que instruem o processo, a análise relativa à EXECUÇÃO FÍSICA, quanto ao alcance do objeto do Convênio MTur: 704313/2009, em atenção às normas e procedimentos legais aplicáveis, fez concluir que:
Foram atendidos, EM PARTE os requisitos de elegibilidade do convênio supracitado. A aprovação está condicionada ao recolhimento dos valores dos itens reprovados, sob pena de instauração de Tomada de Contas Especial - TCE.
Informamos que o Convenente não apresentou documentação comprobatória dos seguintes itens: 
Gerador de energia: R$ 4.500,00;
17 banheiros químicos: R$ 3.740,00;
Divulgação em 2 rádios: R$ 12.768,00;
Divulgação em dois jornais: R$ 5.600,00;
Orientamos que a área financeira adote providências cabíveis para devolução dos recursos referentes aos itens acima mencionados, que perfazem um total de R$ 26.608,00 (vinte e seis mil seiscentos e oito reais) ."
Em atenção à comunicação acima, o Clube dos Vinte e Dois informou não dispor dos comprovantes solicitados, de modo que concordou com o ressarcimento das despesas não mais passíveis de demonstração, sem prejuízo de solicitar reconsideração de outros pontos (peça 1, p. 200) .
Posteriormente, foi emitida a Nota Técnica de Análise Financeira 305/2014 (peça 1, p. 193-199) , que sugeriu a realização de diligência para obtenção dos seguintes documentos, in verbis:
"1. O edital da cotação prévia, com o termo de referência; 
2. As propostas das empresas participantes, referentes aos itens da cotação; 
3. Mapa comparativo das propostas; 
4. Ata de julgamento da cotação; 
5. Justificativa para a não realização da cotação prévia, conforme previsto o art. 46 da Portaria Interministerial n° 127/2008."
Em conclusão, o MTur solicitou ao convenente, no mesmo documento técnico (destaquei) :
"NOTAS AO CONVENENTE: 
1. Encaminhar a prestação de contas e toda documentação solicitada pelo SICONV.
2. Após cumpridas as solicitações apontadas acima, notificar o órgão concedente por meio de oficio ou no e-mail cocv@turismo.qov.br. 
3. Ressaltamos que, em atenção às Portarias 127/2008 e 507/2011, este Ministério não mais analisa documentação financeira que não seja inserida nesta plataforma."
A análise financeira foi finalizada por meio da Nota Técnica de Reanálise Financeira 448/2014 (peça 1, p. 205-210) , segundo a qual os documentos necessários ao saneamento não teriam sido inseridos no Siconv, notadamente os relativos à licitação realizada para contratação das empresas prestadoras de serviços ao evento. Ao final, concluiu (destaquei) :
"Análise - Execução do Objeto: 
Conforme Nota Técnica de Reanálise n° 1401/2013, acostada às fls. 417/421 e já encaminhada, a prestação de contas, no que se refere à execução física do convênio, foi aprovada em parte e foi realizada glosa no valor de R$ 26.608,00. 
Resultado: APROVADA EM PARTE 
Análise - Execução Financeira: 
O convenente apresentou algumas considerações em relação a parte que não foi aprovada pela área técnica, entretanto, foram verificadas falhas na execução financeira que acarretarão na reprovação integral da prestação de contas. 
REPROVADA, conforme apontamentos abaixo. Dessa forma, requer a devolução integral dos recursos repassados, devidamente atualizados.
 Resultado: REPROVADA.
RESULTADO FINAL: REPROVADA."
No âmbito deste Tribunal, foi inicialmente promovida citação do Clube dos Vinte e Dois e de Túlio Martin Spolon (peças 19 e 20) , nos termos adiante transcritos, com destaques meus. Não foi realizada citação pelo valor correspondente ao gerador de energia (R$ 4.500,00) , uma vez que tal pendência foi considerada sanada, consoante registrado no Relatório.
"Conforme delegação de competência conferida pelo Relator, Ministro Bruno Dantas, e ante a análise realizada neste processo de Tomada de Contas Especial, TC Processo 019.631/2015-4, referente ao Convênio n. 704212/2009 (Siafi/Siconv n. 704313) firmado entre o Ministério do Turismo e Clube dos Vinte e Dois, tendo por objeto incentivar o turismo, por meio da implementação do Projeto intitulado 'V Rodeio Festival', fica Vossa Senhoria citado, com fundamento no art. 12, inciso II, da Lei 8.443/1992, para, no prazo de quinze dias, a contar do recebimento da presente comunicação, apresentar alegações de defesa quanto às ocorrências descritas a seguir e/ou recolher, conforme detalhado no Anexo I deste ofício, aos cofres da entidade credora, solidariamente com o responsável indicado, o valor histórico atualizado monetariamente desde a respectiva data de ocorrência até o efetivo recolhimento, abatendo-se, na oportunidade, a quantia eventualmente ressarcida, na forma da legislação em vigor. O valor total das dívidas atualizadas monetariamente até 24/8/2016 corresponde a R$ 395.900,00.
O débito é decorrente das seguintes irregularidades:
não comprovação da locação de 17 banheiros químicos, com infração ao disposto no art. 56 da Portaria Interministerial 127/2008, caput; Cláusula Terceira, inciso II, alínea "n" do Termo de Convênio; item 20 do Plano de Trabalho; Contrato 2/2009;
b) não comprovação da divulgação do evento em duas rádios FM, com infração ao disposto no art. 56 da Portaria Interministerial 127/2008, caput; Cláusula Terceira, inciso II, alínea "n" do Termo de Convênio; item 14 do Plano de Trabalho; Contrato 4/2009;
c) não comprovação da divulgação do evento em dois jornais regionais, com infração ao disposto no art. 56 da Portaria Interministerial 127/2008, caput; Cláusula Terceira, inciso II, alínea "n" do Termo de Convênio; item 16 do Plano de Trabalho; Contrato 4/2009;
d) ausência de justificativa para inexigibilidade de licitação devido a não apresentação de contrato de exclusividade, mas sim de carta de exclusividade apenas para o dia do evento, com infração ao disposto no art. 25, inciso III e 26 da Lei 8.666/1993, Acórdão 96/2008-TCU-Plenário, Termo de Convênio, Cláusula Terceira, inciso II, alínea jj;
e) irregularidades nas cotações prévias de preço (duas das empresas que foram contratadas não participaram da cotação prévia e não são do ramo de serviços previstos no contrato) , com infração ao disposto no art. 45 da Portaria Interministerial 127/2008; Termo de Convênio, Cláusula Terceira, inciso II, alínea c;"
Túlio Martin Spolon, na condição de ex-presidente da entidade, foi ainda chamado em audiência em razão da não comprovação de que os valores arrecadados com a cobrança de ingressos ou venda de bens e serviços produzidos ou fornecidos no âmbito do convênio foram revertidos para a consecução do objeto ou recolhidos à conta do Tesouro Nacional, com infração ao disposto no Termo de Convênio, Cláusula Terceira, inciso II, alínea "cc", c/c Cláusula Décima Terceira, parágrafo 2º, alínea "k", e na Portaria-MTur 112 de 9/3/2012, art. 55 (peça 18) .
Ao examinar as alegações de defesa, a unidade instrutora entendeu que as despesas mencionadas nos itens "a", "b" e "c" da citação, acima transcritos, não foram devidamente comprovadas. Rejeitou, ainda, os argumentos tendentes a justificar as irregularidades na contratação de fornecedores e no procedimento de cotação prévia de preços, nos termos dos itens "d" e "e" do ofício citatório (peça 41) .
Ao final, concluiu (peça 41, p. 10; destaquei) :
"Nenhum dos questionamentos feitos na citação foi esclarecido nas alegações de defesa apresentadas pelo responsável, sendo evidenciada falta de coerência e transparência no processo de cotação de preços, nas contratações e na comprovação da execução do objeto do convênio, configurando afronta aos princípios da impessoalidade, moralidade e economicidade, restando imperativa a citação das três empresas envolvidas, que deixaram de ser chamadas aos autos em momento anterior, por não haverem comprovado a correlação do recurso recebido com os serviços contratados e supostamente executados, para que respondam solidariamente com o convenente pelo débito verificado no valor dos quatro contratos firmados, totalizando R$ 250.000,00, excluída proporcionalmente a contrapartida (itens 36-52) ."
Foi então promovida citação das três empresas contratadas (peças 47-49) e renovada a citação dirigida à entidade e a seu ex-presidente, sendo que essas estamparam a seguinte delimitação de responsabilidade (peças 50-51) :
"2. O débito é decorrente da não comprovação da relação entre os recursos repassados por meio do convênio 786/2009 (Siconv 704313) e os gastos efetuados, onde estão ausentes o comprovante de pagamento à banda contratada, os recibos dos serviços prestados e os comprovantes de execução desses serviços; contratar irregularmente show artísticos pela modalidade inexigibilidade de licitação sem a devida apresentação dos contratos de exclusividade registrados em cartório entre artista e empresário; contratar sem justificativa empresas que não participaram da cotação de preços, em afronta ao disposto no caput do art. 56 da Portaria Interministerial 127/208 e na Cláusula Terceira, inciso II, alínea 'jj' do Termo de Convênio, nos art. 25, inciso III e 26 da Lei 8.666/1993, no Acórdão 96/2008-TCU-Plenário, no art. 45 da Portaria Interministerial 127/2008, e no Termo de Convênio, Cláusula Terceira, inciso II, alínea c.
Saliento que, ao contrário da revelia informada pela unidade instrutora, a empresa Fabricio José Fernandes Taciba-ME apresentou alegações de defesa, ainda que sucintas, e encaminhou a nota fiscal reclamada na citação a título de comprovação do fornecimento dos serviços contratados pelo Clube dos Vinte e Dois (peça 58, p. 2) , idêntica à versão apresentada pela convenente (peça 33, p. 49) .
Feito o necessário e abreviado histórico, passo a analisar o caso.
Observa-se que, inicialmente, o Ministério aprovou a execução do objeto e a comprovação de grande parte das despesas realizadas por meio da Nota Técnica de Reanálise 1.401/2013, exceto as mencionadas expressamente como glosas, que totalizaram R$ 26.608,00. O convenente justificou alguns itens e concordou com a impossibilidade de demonstrar as despesas realizadas com os demais, tendo inclusive se manifestado favoravelmente ao ressarcimento do erário.
Em momento posterior, o MTur identificou irregularidades na condução dos processos de contratação de fornecedores, tendo solicitado a apresentação dos seguintes documentos, nos termos da Nota Técnica de Análise Financeira 305/2014: edital de cotação de preços, propostas, mapa comparativo de propostas, ata de julgamento da cotação e justificativa para não realizar cotação prévia.
Como o conjunto final de documentos apresentados ainda se mostrava inconsistente com relação às contratações e não fora apresentado na forma solicitada pelo Ministério (por meio do Siconv) , esse decidiu reprovar a prestação de contas em sua integralidade e exigir a devolução do valor total transferido.
Entendo que houve desproporcionalidade na decisão. Se, do ponto de vista financeiro, havia um débito de R$ 26.608,00 decorrente da falta de comprovação de despesas, esse seria, em tese, o valor pendente de comprovação a ser ressarcido - exceto quanto à contratação de artistas e demonstração de receitas com venda de ingressos, que tratarei adiante.
É que irregularidades na contratação das firmas fornecedoras, em regra, não são suficientes para justificar a atribuição de débito integral aos responsáveis. Especialmente porque em nenhum momento o concedente apontou qualquer irregularidade ou impropriedade na documentação comprobatória dos gastos não relacionados à contratação de artistas ou quanto à capacidade operacional dessas empresas, tampouco considerou que o evento não fora realizado ou suscitou dúvidas acerca do nexo de causalidade entre gastos realizados e objeto.
Ademais, no âmbito deste Tribunal, em que vige a verdade material e o formalismo moderado, não se pode admitir que a simples ausência de documentos no Siconv implique dano ao erário. Embora a situação fira as regras de execução de convênios, se a comprovação de gastos e nexo de causalidade entre esses e o objeto puder ser efetivada por meios válidos, como a prestação de esclarecimentos ou resposta à citação do Tribunal, não há que se falar em débito por esse motivo. 
Dessa maneira, o fato de o convenente ter cometido falhas no processo de contratação e não ter complementado a documentação exigida na forma preconizada pelo MTUr, via Siconv (vide itens 13 e 14 este Voto) , não se sustenta como fundamento para imputação de débito integral, tendo em vista o que se depreende do conjunto probatório juntado aos autos.
Saliento que os responsáveis mantiveram intenso intercâmbio de ofícios durante as fases interna e externa da TCE, de modo que nunca se abstiveram da tentativa de justificar as despesas realizadas pelos meios dos quais dispunham, em todas as fases do processo.
O equívoco na fundamentação repercutiu no teor das citações. Inicialmente o chamamento dos responsáveis se deu para que houvesse a comprovação das despesas glosadas (vide item 16 retro) e fossem apresentadas justificativas para as irregularidades no procedimento de contratação.
Posteriormente, foi renovada a citação, dessa vez pelo valor integral transferido por meio do instrumento, já que teria havido "não comprovação da relação entre os recursos repassados por meio do Convênio 786/2009 (Siconv 704313) e os gastos efetuados", porque "ausentes o comprovante de pagamento à banda contratada, os recibos dos serviços prestados e os comprovantes de execução desses serviços". 
Ao contrário do que concluiu o Ministério do Turismo e a unidade instrutora, não entendo ter havido completo rompimento do nexo de causalidade entre os recursos repassados e o objeto executado porque ausentes os recibos dos serviços prestados e os comprovantes de execução desses serviços. É que os comprovantes estão presentes nos autos (peça 33, p. 49-52) , mostram consistência e se referem claramente aos pagamentos pelos serviços prestados - exceto sob o prisma da contratação de artistas, sobre a qual comentarei adiante.
Já os comprovantes de execução desses serviços podem ser visualizados nas peças 35 e 36, afora os registros disponíveis na internet por meio de notícias, fotografias e vídeos, mesmo passados quase dez anos do evento.
Dessa feita, entendo que, sob o prisma do exame financeiro, não há que se falar em débito integral, mas apenas parcial, de cuja quantificação tratarei adiante. 
II - DA CONTRATAÇÃO DE ARTISTAS POR INEXIGIBILIDADE DE LICITAÇÃO E SEM COMPROVAÇÃO DO PAGAMENTO DIRETAMENTE AOS ARTISTAS
Um dos fundamentos da segunda rodada de citações residiu em "contratar irregularmente shows artísticos pela modalidade inexigibilidade de licitação sem a devida apresentação dos contratos de exclusividade registrados em cartório entre artista e empresário; contratar sem justificativa empresas que não participaram da cotação de preços".
Os contornos jurídicos a respeito da não apresentação de contratos de exclusividade de artistas contratados com inexigibilidade no âmbito dos convênios firmados com o Ministério do Turismo foram, durante longo tempo, objeto de oscilação na jurisprudência desta Casa. Por causa disso, ao apreciar Consulta formulada a esta Corte pelo MTur, foi prolatado o Acórdão 1435/2017-TCU-Plenário, com o seguinte teor:
"9.2.1. a apresentação apenas de autorização/atesto/carta de exclusividade que confere exclusividade ao empresário do artista somente para o (s) dia (s) correspondente (s) à apresentação deste, sendo ainda restrita à localidade do evento, não atende aos pressupostos do art. 25, inciso III, da Lei 8.666/1993, representando impropriedade na execução do convênio;
9.2.2. do mesmo modo, contrariam o sobredito dispositivo legal as situações de contrato de exclusividade - entre o artista/banda e o empresário - apresentado sem registro em cartório, bem como de não apresentação, pelo convenente, do próprio contrato de exclusividade;
9.2.3. tais situações, no entanto, podem não ensejar, por si sós, o julgamento pela irregularidade das contas tampouco a condenação em débito do (s) responsável (is) , a partir das circunstâncias inerentes a cada caso concreto, uma vez que a existência de dano aos cofres públicos, a ser comprovada mediante instauração da devida tomada de contas especial, tende a se evidenciar em cada caso, entre outras questões, quando:
9.2.3.1. houver indícios de inexecução do evento objeto do convênio; ou
9.2.3.2. não for possível comprovar o nexo de causalidade, ou seja, que os pagamentos tenham sido recebidos pelo artista ou por seu representante devidamente habilitado, seja detentor de contrato de exclusividade, portador de instrumento de procuração ou carta de exclusividade, devidamente registrados em cartório."
Com isso, a apresentação de documento que confere exclusividade ao empresário do artista somente para o dia e localidade do evento (geralmente chamado de autorização/atesto/carta de exclusividade, mas não de contrato de exclusividade) não atende aos pressupostos estabelecidos no inciso III do art. 25 da Lei de Licitações e Contratos para contratação direta por inexigibilidade.
Assim, a resposta à Consulta concluiu que o documento em questão representa grave impropriedade na execução convenial (item 9.2.1) , ainda que, por si só, não dê ensejo à condenação em débito, cabendo, para isso, apurar a efetiva realização da apresentação contratada (item 9.2.3.1) e, mais importante, o nexo de causalidade entre os recursos federais repassados ao convênio e o seu concreto recebimento pelo artista ou por seu representante devidamente habilitado (item 9.2.3.2) .
Assim, vale reforçar e repisar, para comprovação do nexo causal, o Acórdão 1435/2017-TCU-Plenário admite a apresentação de recibos ou outros documentos que comprovem que os recursos conveniais foram efetivamente percebidos pelo artista ou por seu representante exclusivo.
A meu ver, é necessário que esses elementos comprobatórios estejam devidamente evidenciados nos autos, e, conforme norteia o decisum, a suficiência da documentação deve ser examinada em cada caso concreto, visto que soluções definitivas, em abstrato, não têm dado conta da miríade de possibilidades com que este Tribunal tem se deparado.
Essa é a linha, sobretudo no tocante à necessidade de demonstração do nexo de causalidade entre os recursos do convênio e o recebimento pelo artista ou seu representante, bem como ao reconhecimento de que devem ser examinadas as circunstâncias inerentes a cada caso concreto, que venho adotando nos processos de minha relatoria (Acórdãos 2.166/2018, 2.165/2018, 2.164/2018, 1.983/2018, 5.832/2018, 5.833/2018, 5.838/2018, 5.839/2018, 5.840/2018 e 5.842/2018, todos da 1ª Câmara) .
No caso em questão, não consta dos autos a comprovação do efetivo pagamento aos artistas em virtude da ausência de comprovantes assinados por esses ou por seus representantes legais identificados por meio de contrato social, contrato de exclusividade, instrumento de procuração ou declaração/carta de exclusividade, devidamente registrados em cartório (Acórdão 1435/2017-TCU-Plenário) . 
O que se encontra nos autos é, tão somente, nota fiscal da empresa intermediadora da contratação dos artistas, Silvia Marcela Bossoni Souza Eventos - ME, no valor de R$ 57.000,00 (peça 33, p. 51) , juntamente com carta de exclusividade apenas para o dia do evento (peça 8, p. 12) , porém ausente qualquer comprovante de pagamento diretamente aos artistas ou instrumento que, registrado em cartório, ligasse inequivocamente o empresário a eles (item 9.2.3.2, parte final, Acórdão 1435/2017-TCU-Plenário) . 
Dessa forma, não restou atendida exigência expressamente prevista no item II da Cláusula Terceira do instrumento convenial (peça 1, p. 30) , com destaques meus:
"II. Compete ao CONVENENTE:
 (...) 
jj) apresentar na prestação de contas, quando da contratação de artistas, consagrados, enquadrados na hipótese de inexigibilidade prevista no inciso III do art. 25 da Lei nº 8.666/1992, atualizada, por meio de intermediários ou representantes, cópia do contrato de exclusividade dos artistas com o empresário contratado, registrado em cartório, sob pena de glosa dos valores envolvidos. Ressalta-se que o contrato de exclusividade difere da autorização que confere exclusividade apenas para os dias correspondentes à apresentação dos artistas e que é restrita à localidade do evento, conforme dispõe o Acórdão 296/2008-TCU-Plenário do TCU;"
Portanto, uma vez ausente o comprovante de pagamento diretamente aos artistas contratados (na forma do Acórdão 1435/2017-TCU-Plenário) , o valor correspondente à contratação, R$ 57.000,00, deve ser considerado débito (peça 33, p. 51) atribuível à entidade convenente, a seu ex-presidente e à empresa intermediadora.
III - DA NÃO COMPROVAÇÃO DE QUE OS VALORES ARRECADADOS COM A COBRANÇA DE INGRESSOS FORAM REVERTIDOS PARA A CONSECUÇÃO DO OBJETO
Por fim, cumpre examinar as irregularidades constatadas no processo de contratação das empresas fornecedoras, as quais fundamentaram audiência e/ou citação do convenente e de seu presidente à época dos fatos:
não comprovação de que os valores arrecadados com a cobrança de ingressos em shows e eventos ou venda de bens e serviços produzidos ou fornecidos no âmbito do Convênio foram revertidos para a consecução do objeto ou recolhidos à conta do Tesouro Nacional, com infração ao disposto no Termo de Convênio, Cláusula Terceira, inciso II, alínea "cc", c/c Cláusula Décima Terceira, parágrafo 2º, alínea 'k', e na Portaria-MTur 112, de 9/3/2012, art. 55 (audiência de peça 18) ;
contratar sem justificativa empresas que não participaram da cotação de preços, em afronta ao disposto no caput do art. 56 da Portaria Interministerial 127/2008 e na Cláusula Terceira, inciso II, alínea "jj" do Termo de Convênio, nos art. 25, inciso III, e 26 da Lei 8.666/1993, no Acórdão 96/2008-TCU-Plenário, no art. 45 da Portaria Interministerial 127/2008, e no Termo de Convênio, Cláusula Terceira, inciso II, alínea "c" (citações de peças 19, 20, 50 e 51) .
Quanto à primeira falha, objeto de audiência, entendo que seria suficientemente grave para ensejar o rompimento do nexo de causalidade entre recursos transferidos e aplicados pelo ente privado, em linha com a jurisprudência contemporânea desta Corte (v.g. Acórdão 96/2008-TCU-Plenáriolenário, 7.246/2016, 7.457/2016, 985/2018 e 11.552/2018-TCU-Primeira Câmara) e com o disposto no instrumento convenial (Cláusula Terceira, item II, cláusula "cc"; peça 1, p. 29) .
Ocorre que tal conduta não foi objeto de citação, mas tão somente de audiência, o que, processualmente, impediria atribuir débito por esse motivo, salvo fosse promovida nova citação.
Deixo de renovar a comunicação processual nesta etapa dos autos, tendo em vista o transcurso de dez anos da celebração do instrumento em que a referida regra foi prevista, o que prejudicaria a obtenção de documentos adicionais referentes à execução financeira do ajuste, em detrimento do pleno exercício do direito de ampla defesa dos responsáveis.
Em relação à segunda irregularidade e ao encaminhamento, anuo aos exames empreendidos pela unidade instrutora em suas manifestações de peças 41 e 64 quanto à reprovabilidade das condutas, exceto quanto à adoção da Portaria-MTur 112/2012 como critério para o primeiro ato irregular, visto se tratar de norma posterior aos fatos, não sendo, portanto, exigível seu cumprimento no objeto em tela.
Assim, por restarem não justificadas as irregularidades acima, as quais foram objeto de audiência, as ponderei para fins de gradação da multa atribuível ao ex-presidente do Clube dos Vinte e Dois, Túlio Martin Spolon, cujo fundamento no art. 57 da Lei 8.443/1992 absorve as irregularidades procedimentais que seriam passíveis de sancionamento com base no art. 58, inciso II, do mesmo diploma legal, em linha com a praxe processual desta Corte.
IV - CONCLUSÃO
Bem colocados os fatos, os trâmites processuais e os fundamentos do débito remanescente, passo à delimitação de responsabilidades e à decisão.
Do exposto, resta claro que acolho apenas parcialmente as alegações de defesa apresentadas pelos responsáveis, na forma exposta ao longo deste Voto.
Considerando-se que, no caso presente, não se questiona a execução do objeto, a existência e a capacidade operacional das contratadas, a idoneidade dos documentos comprobatórios e o nexo de causalidade entre os recursos federais transferidos e o objeto convenial (exceto quanto à contratação de artistas e feita a ressalva quanto à ausência de demonstração da aplicação de recursos provenientes de ingressos comercializados) , conclui-se que as falhas na condução de procedimento de contratação não permitem a imputação de débito integral.
Com relação à composição do dano parcial, concordo com o posicionamento específico da unidade instrutora de que a despesa realizada com locação de gerador de energia (R$ 4.500) se encontra justificada e comprovada (peça 13, p. 4) :
"29.1. quanto à locação de um gerador de energia reserva: segundo o MTur, não foi aceita a comprovação porque o gerador estava dentro de caminhão, mesmo havendo declaração do convenente de que não havia espaço físico para armazenar o gerador reserva no local do evento, razão pela qual o equipamento ficou dentro do caminhão (peça 9, p. 116) . Existe fotografia apresentada na prestação de contas comprovando a existência do equipamento, e atesto de recebimento pelo serviço prestado (peça 9, p. 103; peça 8, p. 196) , donde se pode inferir que o gerador reserva foi contratado e esteve à disposição do contratante."
No que se refere à locação de 40 banheiros químicos, embora por meio das fotografias seja possível visualizar somente 24 unidades, depreende-se dos autos que foi emitida nota fiscal (peça 58, p.2, c/c peça 33, p. 49) , associada a contrato firmado entre as partes (peça 32, p. 52-58) - documentos cuja validade não foi questionada ao longo do trâmite processual.
Na inexistência de dúvidas quanto à idoneidade do documento fiscal apresentado, não seria razoável exigir do convenente que apresentasse fotografia dos banheiros químicos, um a um, como forma de demonstrar a presença desses itens no evento, por se afigurar como medida desproporcional e excessiva, que não encontra guarida nas normas que regem o ajuste. 
Tendo em vista a comprovação da despesa realizada por documento hábil, o porte do evento realizado e o grau de detalhamento e cuidado empreendidos pelo gestor ao fotografar a grande maioria dos itens contratados (peças 35-36) , é razoável concluir que a totalidade dos banheiros químicos foi fornecida pelo prestador de serviço, devendo-se afastar referida rubrica do débito.
No que respeita às demais despesas assumidamente não comprovadas pelo convenente (divulgação em duas rádios: R$ 12.768,00; e divulgação em dois jornais: R$ 5.600,00) , anuo aos exames empreendidos no sentido de que esses valores devem ser restituídos. 
E, considerando o entendimento do Tribunal expresso no Acórdão 1435/2017-TCU-Plenário, acima detalhado, deve-se adicionar como débito o valor de R$ 57.000,00 em razão da não demonstração do nexo de causalidade entre os recursos federais transferidos e os pagamentos efetuados diretamente aos artistas.
Assim, em linha com o delineado no presente Voto, o somatório dessas rubricas (R$ 75.368,00) , ajustado de acordo com a proporção de recursos federais alocados para execução do ajuste (90,58%) , perfaz R$ 68.268,34 e representa o débito a ser ressarcido ao erário federal.
Com isso, cumpre julgar irregulares as presentes contas, condenando solidariamente o Clube dos Vinte e Dois e seu ex-presidente, Túlio Martin Spolon, ao pagamento do débito total, sendo que a parcela relativa à contratação dos artistas é devida em solidariedade, também, com Silvia Marcela Bossoni Souza Eventos-ME.
E, por não ter apresentado alegações de defesa nestes autos, Silvia Marcela Bossoni Souza Eventos-ME deve ser considerada revel, dando-se prosseguimento ao processo, de acordo com o art. 12, § 3º, da Lei 8.443/1992.
Aplico-lhes, ademais, a multa prevista no art. 57 da Lei 8.443/1992, de forma proporcional ao débito. No caso da reprimenda impingida a Túlio Martin Spolon, reitero que a dosimetria adotada considerou o débito remanescente e, adicionalmente, as irregularidades procedimentais passíveis de sancionamento com base no art. 58, inciso II, do mesmo diploma legal.
Como é sabido, a responsabilidade pela comprovação da aplicação de recursos federais compete à pessoa física que os gere, seja gestor público ou agente privado beneficiário de transferência voluntária, e não se transfere a empresas contratadas caso não haja incidência de qualquer hipótese de responsabilização de terceiros prevista no Regimento Interno do TCU (art. 209, § 6º) ou na jurisprudência.
Nessa linha, a providência devida é a exclusão das demais empresas da presente relação processual, diante das peculiaridades do caso concreto: Fabricio José Fernandes Taciba-ME (03.756.695/0001-24) e Sifoleli Alimentos Ltda. (10.874.189/0001-03) .
Por oportuno, registro a inocorrência da prescrição da pretensão punitiva, tendo em vista o entendimento firmado no Acórdão 1441/2016-TCU-Plenário, pois os valores glosados foram pagos pelo convenente aos fornecedores em 24/9/2009 (peça 33, p. 10) e a contagem do prazo prescricional de dez anos foi interrompida em 23/8/2016, pelo ato que ordenou as citações (peça 15) .
Ante o exposto, voto por que o Tribunal adote o Acórdão que ora submeto à deliberação deste Colegiado.
TCU, Sala das Sessões Ministro Luciano Brandão Alves de Souza, em 13 de agosto de 2019.
Ministro BRUNO DANTAS 
Relator